ACORDAO-COMPLETO-2370156

ACÓRDÃO 2228/2019 ATA 36/2019 - PLENÁRIO

VISTOS, relatados e discutidos estes autos de auditoria realizada nas obras de Modernização e Adequação do Sistema de Produção da Refinaria Henrique Lage (Revap) , em São José dos Campos/SP, 
ACORDAM os Ministros do Tribunal de Contas da União, reunidos em Sessão do Plenário, ante os motivos expostos pelo Relator, em: 
9.1. acolher parcialmente as razões de justificativa dos Srs. Pedro José Barusco Filho e Alan Kardec Pinto em relação às audiências determinadas pelos subitens 9.1.2 e 9.7 do Acórdão 2614/2010-TCU-Plenário, respectivamente;
9.2. acolher parcialmente as razões de justificativa dos Srs. Vicente Gullo e Wagner Menezes de Magalhães em relação às audiências determinadas pelos subitens 9.4 e 9.5 do Acórdão 2614/2010-TCU-Plenário, respectivamente;
9.3. excluir o Sr. Sérgio dos Santos Arantes da relação processual;
9.4. rejeitar as razões de justificativa do Sr. Marcelo Lopes dos Santos, aplicando-lhe a multa prevista no art. 58, inciso II, da Lei 8.443/1992, no valor de R$ 20.000,00 (vinte mil reais) , fixando-lhe o prazo de 15 (quinze) dias, a contar da notificação, para comprovar, perante o Tribunal, o recolhimento da dívida ao Tesouro Nacional, sob pena de cobrança judicial do valor atualizado monetariamente, na forma da legislação em vigor, desde a data do acórdão até a do efetivo recolhimento, se for paga após o vencimento;
9.5. autorizar, desde logo, a cobrança judicial da dívida, caso não atendida a notificação, nos termos do art. 28, II, da Lei 8.443/1992; 
9.6. autorizar o pagamento da dívida dos responsáveis, caso solicitado, em até 36 parcelas mensais e consecutivas, nos termos do art. 26 da Lei 8.443/1992 c/c o art. 217 do Regimento Interno, fixando-se o vencimento da primeira parcela em quinze dias, a contar do recebimento da notificação, e o das demais a cada trinta dias, devendo incidir sobre cada uma os encargos devidos, na forma prevista da legislação em vigor, alertando ao responsável que a falta de comprovação do recolhimento de qualquer parcela importará o vencimento antecipado do saldo devedor, nos termos do art. 217, §2º do Regimento Interno do TCU;
9.7. remeter cópia das peças 9, 66, 81 e 92 ao TC Processo 015.818/2018-7 para que lá sejam analisadas as manifestações dos responsáveis pelo indício de irregularidade tratado no achado de auditoria 3.5.

Auditoria realizada com o objetivo de verificar as obras de modernização e adequação do Sistema de Produção da Refinaria do Vale do Paraíba (Revap), em São José dos Campos/SP. Análise das razões de justificativa.

Petróleo Brasileiro S.A.

3. Interessados/Responsáveis:
3.1. Interessado: Congresso Nacional (vinculador) 
3.2. Responsáveis: Alan Kardec Pinto (XXX.530.657-XX); Fernando Vicente Casasola (XXX.730.950-XX); Jorge Alberto Merola Faria (XXX.866.039-XX); Luís Antônio Scavazza (XXX.502.739-XX); Marcelo Lopes dos Santos (XXX.713.967-XX); Pedro José Barusco Filho (XXX.145.708-XX); Sérgio dos Santos Arantes (XXX.417.367-XX); Vicente Gullo (XXX.317.037-XX); Wagner Menezes de Magalhaes (XXX.604.757-XX).

Aroldo Cedraz.

13.1. Ministros presentes: José Mucio Monteiro (Presidente), Benjamin Zymler (Relator), Augusto Nardes, Aroldo Cedraz e Ana Arraes.
13.2. Ministro que alegou impedimento na Sessão: Aroldo Cedraz.
13.3. Ministros-Substitutos convocados: Augusto Sherman Cavalcanti, Marcos Bemquerer Costa, André Luís de Carvalho e Weder de Oliveira.

ACORDAO-COMPLETO-2427641

Acórdão 853/2021 - Plenário

ACORDAO-COMPLETO-2381080

Acórdão 2505/2019 - Plenário

ACORDAO-COMPLETO-2479829

Acórdão 1529/2021 - Plenário

BENJAMIN ZYMLER

Adoto como relatório a instrução elaborada na Secretaria de Fiscalização de Infraestrutura de Petróleo e Gás Natural - SeinfraPetroleo e acolhida por seu corpo diretivo (peças 99, 100 e 101) :
"INTRODUÇÃO
Trata-se de auditoria realizada nas obras de Modernização e Adequação do Sistema de Produção da Refinaria Henrique Lage (Revap) , no município de São José dos Campos/SP. 
A presente instrução visa analisar as razões de justificativa, face os indícios de irregularidade apurados na fiscalização 206/2010-TCU, em cumprimento ao Acórdão 2614/2010-TCU-Plenário, datado de 29/9/2010, (peça 1, p. 155) , de relatoria do Exmo. Ministro Aroldo Cedraz e, ainda, analisar as novas manifestações complementares apresentadas pelos responsáveis face autorização concedida por meio de despacho do relator Exmo. Ministro Benjamin Zymler.
Antes de iniciar o exame técnico da matéria, porém, cumpre apresentar breve histórico.
HISTÓRICO
O objetivo das obras era adequar o perfil e a qualidade da produção da Refinaria por meio de adaptações e construção de novas unidades visando permitir um maior processamento de petróleo pesado dos novos campos e o enquadramento dos derivados nas novas demandas ambientais para os mercados atendidos pela refinaria. Além disso, visou adequar a Refinaria para permitir o recebimento, processamento e expedição das correntes de Gás Liquefeito de Petróleo (GLP) e gasolina natural (C5+) . 
A modernização da planta não trouxe nenhum aumento na capacidade de refino, uma vez que a produção da Revap se manteve nos atuais 40 milhões de litros por dia. No entanto, as novas unidades produzem derivados claros e leves com melhor qualidade, em especial diesel S-10 e gasolina S-50. Ou seja, a refinaria está apta a produzir combustíveis menos poluentes, que emitem até 96% menos SO2. Além disso, a refinaria produz combustíveis escuros/pesados, produtos petroquímicos (propeno e nafta) , querosene de aviação e demais derivados de petróleo como coque, enxofre líquido para ácido sulfúrico e enxofre em pastilha.
Ou seja, as obras em análise visaram a modernização da planta da Revap, inaugurada em 1980, com o objetivo de adequar a refinaria à atual legislação ambiental e de viabilizar a produção de novos derivados de petróleo, sem, no entanto, aumentar a sua capacidade de refino.
Desde a sua inauguração a refinaria passou por diversas obras de modernização cujo desembolso atingiu R$ 6,7 bilhões no período de maior volume de obras, de 2006 até 2011.
A auditoria teve como objetivo a fiscalização dos seguintes contratos, referentes às obras de construção e montagem: (i) 0800.0037911.07.2 (Carteira Gasolina) , unidades de Hidrodessulfurização de Nafta Craqueada, Reforma Catalítica, Subestação e Interligações (off Site) da Revap, firmado com o Consórcio Gasvap (Odebrecht S.A., UTC Engenharia S.A. e Promon) ; (ii) 0800.0029655.07.2 (EPC1) , unidades de Tratamento de Diesel, Geração de Hidrogênio e Retificação de Águas Ácidas, firmado com o Consórcio Camargo Correa-Promon-MPE; e (iii) 0800.0037898.07.2 (EPC7) , referente à Unidade de Manuseio de Coque, firmado com a empresa Santa Bárbara Engenharia S.A. 
O relatório da auditoria apontou cinco achados com indícios de irregularidades graves, apresentados na Tabela 1.
Tabela 1 - objetos e achados de auditoria
	Item do relatório
	Achado
	Proposta da equipe de auditoria

	3.1
	Sobrepreço decorrente de preços excessivos ante o mercado no DFP do Contrato 0800.0037911.07.2 - Gasolina
	Audiência: (i) gerente executivo da Engenharia; (ii) Coordenador da Comissão de Negociação; (iii) gerente da Engenharia SL/ECP

	3.2
	Projeto básico deficiente ou desatualizado, referente ao processo licitatório do Contrato 0800.0037898.07.2 - Coque
	Audiência: (i) gerente IEABAST/EAB; (ii) gerente IECOMPERJ/IEUT

	3.3
	Orçamento do Contrato incompleto ou inadequado, referente ao DFP da contratada, Contrato 0800.0029655.07.2 - EPC1
	Audiência: (i) Coordenador da Comissão de Negociação

	3.4
	Julgamento da fase de habilitação em desacordo com os critérios do edital ou da legislação, Contrato 0800.0029655.07.2 - EPC1 e Contrato 0800.0037911.07.2 - Gasolina
	Audiência: (i) gerente executivo da Engenharia; (ii) gerente executivo do Abastecimento

	3.5
	Fiscalização ou supervisão deficiente ou omissa, referente aos Contratos 0800.0029655.07.2 - EPC1 e 0800.0037911.07.2 - Gasolina
	Audiência: (i) gerente executivo da Engenharia; (ii) Coordenador da Comissão de Negociação; (iii) Gerente do Contrato; (iv) Gerente do IERV

Ao apreciar o relatório e o voto do Ministro Relator, os quais ratificaram a proposta da equipe de auditoria, o Plenário do TCU determinou, por meio do Acórdão 2.614/2010, a realização das audiências dos responsáveis (Tabela 1) . 
Em cumprimento à determinação contida no item 9 do indigitado Acórdão, a SeinfraPetróleo promoveu a audiência dos Srs. Pedro José Barusco Filho, Jorge Alberto Merola Faria, Sérgio dos Santos Arantes, Vicente Gullo, Wagner Menezes de Magalhães, Marcelo Lopes dos Santos, Alan Kardec Pinto, Luís Antônio Scavazza e Fernando Vicente Casasola, por meio dos respectivos Ofícios 621/2010 a 629/2010, datados de 9/11/2010.
Os mencionados responsáveis tomaram ciência dos ofícios que lhes foram remetidos, tendo apresentado, tempestivamente, suas razões de justificativa.
Preliminarmente, registra-se que o Achado 3.1 - Sobrepreço decorrente de preços excessivos ante o mercado no DFP do Contrato 0800.0037911.07.2 - Gasolina, foi objeto de reanálise pela Secex-MG e, por isso, as análises das razões de justificativas apresentadas para esse achado e de novos elementos angariados em inspeção foram tratadas separadamente no âmbito do TC Processo 014.254/2016-6 (Fiscobras/2016) , o qual foi convertido na TCE Processo 028.533/2017-8. 
Embora a equipe de fiscalização do Fiscobras/2016 tenha empreendido a análise das razões de justificativa apresentadas, inclusive quanto aos demais itens inquinados como irregulares pela equipe originária de 2010, o Ministro Relator ponderou pela impossibilidade de apreciar o mérito do presente processo no âmbito do TC Processo 014.254/2016-6, tendo-se limitado à apreciação do sobrepreço contratual por ter sido reanalisado com outra metodologia e, ainda assim, ter-se concluído por sua subsistência, o que resultou em determinação para a conversão daqueles autos em TCE (Acórdão 2005/2017-TCU-Plenário, de relatoria do Exmo. Ministro Benjamin Zymler) . 
Da mesma forma, quanto ao Achado 3.5 - Fiscalização ou supervisão deficiente ou omissa, o qual consistiu na atuação deficiente dos representantes da Petrobras na fiscalização da execução dos Contratos 0800.0029655.07.2 (EPC1) e 0800.0037911.07.2 (Carteira Gasolina-EPC) , firmados respectivamente com o Consórcio BCV (Camargo Corrêa, Promon e MPE) e com o Consórcio Gasvap (Promon, UTC e Odebrecht) , foram autuadas TCE visando apuração do indício de dano TCE Processo 015.818/2018-7 e TCE Processo 028.533/2017-8, respectivamente.
Diante da situação, restaram nos presentes autos analisar as razões de justificativa quanto aos demais achados de auditoria (itens 3.2 a 3.4 da Tabela 1) , não apreciados no TC Processo 014.254/2016-6 e não tratados nas TCE retromencionadas. 
Os defendentes já haviam apresentado suas razões de justificativas, os quais foram analisadas na peça acostada à peça 66. Entretanto, observando a pertinência dos novos fatos colacionados pela unidade técnica, o Ministro Relator concedeu prazo para nova manifestação (peça 75) , as quais foram apresentadas às peças 81, 82 e complementadas às peças 91 e 92.
Assim, em face das diversas manifestações (uma inicial e duas complementares) , buscar-se-á aglutinar na presente instrução todos os argumentos apresentados e analises já empreendidas em adição às manifestações e análises das derradeiras manifestações com relação aso achados 3.2 a 3.4.
EXAME TÉCNICO
Achado 3.2 - Projeto Básico deficiente ou desatualizado
Segundo a equipe de auditoria, o procedimento licitatório referente à contratação das obras da Unidade de Manuseio de Coque, contrato 0800.0037898.07.2, foi realizado baseado em projeto básico deficiente, o qual apresentou falhas na identificação e especificação de componentes a serem contratados e de edificações a serem executadas.
Além dessas falhas na caracterização do objeto do contrato, o projeto básico não possuía elementos suficientes para que as licitantes pudessem realizar seus orçamentos adequadamente. Como exemplos dessa situação, foram citadas a ausência de projetos de sondagem e de drenagem, bem como de levantamento de seções topográficas e de pré-detalhamento (Front End Engineering Design - FEED) .
Foram apresentadas como consequências que indicaram as deficiências do projeto básico a existência de solicitação de aditivos de prazo, equipamentos e materiais pela contratada, além da diferença significativa entre os quantitativos finais de materiais e serviços e os quantitativos estimados pela Petrobras. Como exemplo de "diferença significativa", foi citada a quantidade de estruturas metálicas estimada pela Petrobras em 970 t. Para os mesmos serviços, a contratada estimou um quantitativo de 1.156 t em sua proposta de preço (DFP) . No entanto, após o detalhamento do projeto executivo o peso total das estruturas metálicas (todos os serviços) escalou para mais de 1.889,78 t (DFP + Aditivo 4) , o que representa um acréscimo de 94,82% sobre a quantidade inicialmente estimada pela Petrobras. Portanto, estar-se-ia diante de uma diferença de quase 100% em um item de grande relevância material para a obra, o que representaria clara deficiência de projeto. Foram apresentadas as justificativas para tais diferenças, extraídas do Relatório da Comissão de Negociação do Aditivo 4 (peça 6, p. 8-30) .
Razões de justificativa apresentadas pelos responsáveis (peça 9, p. 47-52) :
Os Srs. Vicente Gullo, CPF XXX.317.037-XX, Gerente/IEABAST/EAB à época dos fatos, e Wagner Menezes de Magalhães, CPF XXX.604.757-XX, Gerente IECOMPERJ/IEUT à época dos fatos, foram ouvidos por elaborarem e aprovarem o projeto básico que baseou o procedimento licitatório referente ao contrato 0800.0037898.07.2 (Coque) , considerado deficiente por apresentar falhas na identificação e especificação de componentes a serem contratados e de edificações a serem executadas, além de não possuir elementos suficientes para caracterização precisa do objeto, tais como o pré-detalhamento (FEED) , projetos de sondagem e drenagem e levantamento de seções topográficas.
Preliminarmente, os justificantes destacam o pioneirismo, no âmbito da Petrobras, da construção de uma Unidade de Manuseio de Coque coberta, que visou o atendimento de padrões de excelência ambientais e representou um avanço técnico. Por isso, tal projeto envolveu diversas incertezas técnicas, cujas dificuldades inerentes nunca haviam sido enfrentadas pela Companhia anteriormente (curva de aprendizagem) .
Na sequência, os justificantes comprovam que à época já existiam estudos de sondagem, drenagem e levantamento das seções topográficas para a construção da Unidade de Manuseio de Coque (peça 9, p. 88-133) . Por isso, entendem que a constatação da equipe de auditoria de que as licitantes não tiveram acesso a essas informações pela inexistência dos estudos encontra-se prejudicada.
Além disso, os justificantes apresentam uma avaliação feita por especialista (peça 9, p. 134-183 e peça 10, p. 3-34) , a qual demonstraria, segundo seus entendimentos, que foram tomadas todas as providências para a elaboração de um projeto básico consistente, adequado às exigências dos órgãos técnicos e aos requisitos descritos nos principais conceitos de Projeto Básico, sendo dados aos licitantes, portanto, os elementos necessários à compreensão do objeto contratado, com soluções técnicas adequadas.
Com relação à afirmação da equipe de auditoria que foi executado "objeto com características diferentes do que foi inicialmente contratado", tal afirmação, segundo os justificantes, não procede, pois, a Unidade de Manuseio de Coque fora construída com todos os itens constantes do projeto básico e com adequações técnicas necessárias, detectadas durante a elaboração do projeto executivo, situação entendida como normal em projetos de engenharia, além de ser prevista na própria legislação aplicável ao caso (Decreto 2.745/1998, item 7.2, alínea "a") .
Com relação à ausência do pré-detalhamento do projeto básico (FEED) , os justificantes entendem que esta falta não serve como análise de consistência do projeto. Outrossim, o FEED não é de realização obrigatória, além de envolver custo e tempo hábil para sua elaboração.
Nessa linha, os justificantes frisam que a Unidade de Manuseio de Coque estava no caminho crítico do cronograma de modernização da Revap, e o FEED representaria um gasto de tempo e dinheiro desnecessários para o caso.
Ademais, informam que o aditivo financeiro foi da ordem de 18% do valor estimado originalmente, abaixo, portanto, do limite superior de 25% previstos na legislação aplicável (Decreto 2.745/1998, item 7.2, alínea b) .
Desta forma, os justificantes concluem que não houve contratação com projeto básico deficiente ou com ausência de partes importantes (FEED) , sendo as supostas deficiências apontadas fruto de adequação técnica, dentro da normalidade em um projeto de engenharia, sobretudo levando-se em consideração o seu pioneirismo dentro do Grupo Petrobras.
As manifestações complementares (peças 91 e 92) não tratam deste achado.
Análise
Conforme exposto na análise acostada à peça 66, constata-se, em consonância com a alegação dos justificantes, que de fato foram realizados estudos de sondagem e de drenagem (Memorial Descritivo, peça 9, p. 88-133) para a construção da Unidade de Manuseio de Coque. Além disso, verifica-se que a Petrobras providenciou uma avaliação de especialista sobre a consistência do relativo Projeto Básico (peça 9, p. 134-183 e peça 10, p. 3-34) .
No entanto, constata-se também que tais estudos não foram suficientes para identificação e quantificação adequadas de seus componentes, como demonstrado a seguir. 
Ainda com relação ao Projeto Básico da Unidade de Manuseio de Coque, verifica-se que não houve dimensionamento adequado das edificações, dos equipamentos e respectivas estruturas, tais como fundações. Além disso, verifica-se que tal projeto não apresentou, como informado no relatório de auditoria, levantamento de seções topográficas e pré-detalhamento do Projeto Básico (FEED) .
Com relação ao dimensionamento das edificações e equipamentos, constata-se um alto número de alterações no projeto executivo na fase de execução das obras (peça 6, p. 11-15) . Tal incremento foi tão significativo que impactou inclusive no redimensionamento das fundações desses componentes e na alteração considerável de quantitativos, tais como as descritas na tabela 2.
Tabela 2 - Principais variações de quantitativos nas obras da Unidade de Manuseio de Coque
	Descrição
	Un.
	Orçamento da contratada (inicial) 
	Total contratado, após aditivo 4 (final) 
	Diferença entre inicial e final
 (%) 
	Estimativa Petrobras: 
Projeto Básico

	Estruturas metálicas (apenas para edificações e equipamentos) 
	t
	864,00
	1.603,90
	85,64
	970,00

	Reaterro compactado
	m3
	14.501,10
	58.835,06
	305,73
	9.517,00

	Armação de aço CA-50/CA-60
	Kg
	370.688,00
	958.369,03
	158,54
	611.492,00

	Forma comum para blocos e cintas
	m2
	19.375,83
	37.106,21
	91,51
	15.871,00

	Forma de Madeira Comp. Res. 14 mm 
	m2
	1.813,00
	2.520,80
	39,04
	2.235,00

	Concreto Usinado fck = 30 Mpa, bombeado
	m3
	9.783,48
	15.974,65
	63,28
	8.957,00

	Estaca raiz ¿ = 41 cm 
	m
	0,00
	552,00
	SPI  (1) 
			0,00

	Estaca Tipo Hélice ¿ = 70 cm 
	m
	0,00
	6.845,40
	SPI  (1) 
			0,00

	Canaleta de concreto tipo 1 
	m
	3.746,00
	0
	-100,00
			0,00

	Canaleta de concreto tipo 2 
	m
	1.450,00
	0
	-100,00
			0,00

Fonte: Relatório de Auditoria - Fiscobras/2010 (peça 15, p. 90-91) .
Obs:  (1)  SPI - Sem Previsão Inicial.
Além disso, a despeito de terem sido realizados estudos de sondagem (peça 9, p. 100-133) , verifica-se que foram insuficientes, pois se fizeram necessárias sondagens adicionais na fase de execução da obra, realizadas nas áreas dos equipamentos e dos prédios da Unidade de Coque (peça 6, p. 11 e 14-15) . Como resultado, houve redimensionamento de fundações e, em algumas estruturas, modificação técnica de construção do tipo de fundação, de direta para indireta, implicando maior custo para esse item.
Esse, aliás, é um padrão que se verifica nas obras de refinarias da Petrobras, provocado pela má distribuição dos riscos contratuais. Pode-se citar o TC Processo 006.285/2013-9 (tubovias Rnest) em que as principais deficiências do projeto básico foram a fragilidade de estudos geotécnicos e a quantificação das estruturas metálicas. Assim, quando ocorre uma modificação de projeto, as contratadas acabam optando por utilizar técnicas construtivas mais vantajosas a elas, repassando os preços à contratante (Petrobras) .
Tais alterações nas fundações podem ser atribuídas tanto à majoração de cargas identificadas nas alterações de projeto relacionadas ao redimensionamento de edificações e de equipamentos, quanto à baixa qualidade (nível de precisão) dos estudos iniciais de sondagem. 
Atinente aos estudos iniciais de drenagem (peça 9, p. 89-99) , constata-se que foram insuficientes e imprecisos em função da necessidade de se recalcular a bacia de decantação após o cálculo das redes de drenagem e de dutos, já na fase de execução das obras (peça 6, p. 15-16) . Além disso, segundo a contratada (peça 6, p. 16) , a obtenção dos quantitativos reais de serviços relacionados à drenagem só foi possível após a realização do projeto executivo, devido ao baixo nível de precisão apresentado pelo Projeto Básico. 
Além disso, pela leitura do Aditivo 9 (peça 59) , firmado após a auditoria de 2010, e do respectivo Relatório de Negociação (peça 60) , constatam-se novas alterações de quantitativos obtidas após o detalhamento do projeto, referentes às disciplinas de estruturas metálicas, civil e instalações elétricas, que realçaram mais ainda a deficiência do Projeto Básico elaborado pela Petrobras.
Desse modo, conclui-se que a grande quantidade de alterações efetivadas evidenciou a deficiência do Projeto Básico que fundamentou o procedimento licitatório referente ao contrato 0800.0037898.07.2, confrontando com o disposto no item 1.3 do Decreto 2.745/1998:
1.3 Nenhuma obra ou serviço será licitado sem a aprovação do projeto básico respectivo, com a definição das características, referências e demais elementos necessários ao perfeito entendimento, pelos interessados, dos trabalhos a realizar, nem contratado, sem a provisão dos recursos financeiros suficientes para sua execução e conclusão integral.
Atinente à ausência do pré-detalhamento do projeto básico (FEED) , concorda-se com a alegação dos justificantes que este documento não é de realização obrigatória, além de envolver custo e tempo hábil para sua elaboração. 
No entanto, entende-se que a existência do FEED no projeto básico (prática comum na indústria de construção pesada) poderia ter contribuído para reduzir tanto as diferenças de quantitativos entre a estimativa da Petrobras e a planilha da contratada, como o número de alterações no projeto executivo, tal qual bem descreveu a Comissão de Negociação no respectivo Relatório do Aditivo 4 (peça 6, p. 17) , nos termos:
As diferenças dos quantitativos podem ser atribuídas aos diferentes critérios adotados para as estimativas durante a fase de orçamentação e também pela falta de um pré-detalhamento (FEED) que permitisse maior precisão das respectivas estimativas pelas partes.
Além disso, constata-se que, muito embora a alegação de ausência de tempo hábil para a não execução do FEED, ferramenta usualmente utilizada pela estatal, poder ter contribuído para a ocorrência de falhas na elaboração do Projeto Básico da obra, a companhia providenciou uma avaliação de especialista sobre a consistência do Projeto Básico em dez/2005 (peça 9, p. 136) , ou seja, dois anos antes do início das obras, em 10/12/2007, conforme registrado no relatório de auditoria à página 119.
Ademais, entende-se que a necessidade da alegada urgência na execução do empreendimento não afasta os comandos normativos que exigem a adequada caracterização do objeto a ser contratado pela estatal e tampouco justifica a não realização de procedimentos inerentes aos projetos (antecipação de etapas) , mesmo que tal objeto se encontre no caminho crítico do cronograma de modernização da Revap, como alegado pelos justificantes para a Unidade de Manuseio de Coque.
Se uma determinada atividade está no caminho crítico de uma obra, é preciso priorizá-la, mas nunca deixar de cumprir etapas importantes para a correta definição das tarefas e insumos necessários.
Além disso, foi observado um atraso total de 334 dias nessa obra (38,22% do total original, de 873 dias) . Ou seja, a antecipação de etapas para agilizar o processo de contratação e construção acabou por provocar atrasos e, consequentemente, contribuiu para os acréscimos do valor contratual, por meio de aditivos.
Atinente à justificativa dos responsáveis de que o aditivo financeiro foi da ordem de 18% do valor original contratado, ressalta-se que esse valor se refere apenas ao acréscimo do Aditivo 4, sendo que a execução física da obra se encontrava em 87,43% à época. No entanto, a obra foi finalizada com dez aditivos que representaram acréscimo de 43,87% do valor contratual inicial (peça 61) , dos quais 35,06% do valor contratual inicial foram decorrentes de alterações de projeto (escopo) , o que representa descaracterização do objeto, ao contrário do que foi alegado pelos justificantes. 
Nesse sentido, o Decreto 2.745/1998, que regulamenta o Procedimento Licitatório Simplificado da Petrobras, prevê alterações nos contratos para atender modificações de projeto tecnicamente justificadas e desde que os acréscimos de valor não ultrapassem o limite determinado, conforme item 7.2, transcrito abaixo:
7.2 Os contratos regidos por este Regulamento poderão ser alterados, mediante acordo entre as partes, principalmente nos seguintes casos: 
a) quando houver modificação do projeto ou das especificações, para melhor adequação técnica aos seus objetivos; 
b) quando necessária a alteração do valor contratual, em decorrência de acréscimo ou diminuição quantitativa de seu objeto, observado, quanto aos acréscimos, o limite de vinte e cinco por cento do valor atualizado do contrato; (Grifos acrescidos) 
Além disso, verifica-se que esse entendimento está amparado na jurisprudência do Tribunal, da qual é exemplo o Acórdão 3005/2015-TCU-Plenário, de relatoria do Exmo. Ministro Benjamin Zymler, que determinou a aplicação de multa aos responsáveis pela elaboração e aprovação de projeto básico deficiente, o qual influenciou aditivos que aumentaram o valor total do relativo contrato acima do limite máximo de 25% estabelecido no mencionado item 7.2, alínea 'b', do Regulamento do Procedimento Licitatório Simplificado da Petróleo Brasileiro S.A. (aprovado mediante o Decreto 2.745/1998) e no art. 65, § 1º, da Lei 8.666/1993.
Como visto no presente caso, o acréscimo total de valor, decorrente especificamente de alterações no projeto (escopo) , representou 35,06% do valor contratual inicial (peça 61) , acima, portanto, do limite de 25% estabelecido no mencionado regulamento da Petrobras.
Entende-se que tal irregularidade afrontou, inclusive, o disposto no art. 37 da Constituição Federal de 1988, em especial o princípio da eficiência que deve ser obedecido pela administração pública. 
Reforça esse entendimento o fato de se ter demonstrado que o acréscimo total de alterações superou o limite máximo estabelecido nas normas internas da Petrobras e na jurisprudência do Tribunal (Acórdão 3005/2015-TCU-Plenário) .
Pelo exposto, conclui-se que os argumentos apresentados pelos responsáveis para justificar a adoção das medidas que deram causa à irregularidade em comento não merecem prosperar.
Por isso, propõe-se manter a proposta da instrução à peça 66 de não acolher as razões de justificativa apresentadas pelos Srs. Vicente Gullo, CPF XXX.317.037-XX, Gerente/IEABAST/EAB à época dos fatos, e Wagner Menezes de Magalhães, CPF XXX.604.757-XX, Gerente IECOMPERJ/IEUT à época dos fatos, referentes à elaboração e aprovação de Projeto Básico deficiente no procedimento licitatório relacionado ao contrato 0800.0037898.07.2 (Coque) , considerado deficiente por apresentar falhas na identificação e especificação de componentes a serem contratados e de edificações a serem executadas e por não possuir elementos suficientes para caracterização precisa do objeto, tais como o pré-detalhamento (FEED) , levantamento de seções topográficas, além de apresentar projetos de sondagem e drenagem inadequados. 
O detalhamento da mencionada responsabilização encontra-se no Anexo 1 - Matriz de Responsabilização.
Achado 3.3 - Orçamento do Contrato incompleto ou inadequado
A Petrobras celebrou o Contrato 0800.0029655.07.2 (EPC-1) com o Consórcio BCV (Camargo Corrêa, Promon e MPE) , cujo orçamento contratual, denominado Demonstrativo de Formação de Preços (DFP) , apresentou a rubrica "Viagens periódicas a lazer (pessoal alojado) ", no valor total (sem BDI) de R$ 1.418.050,00 (peça 5, p. 61 e 69) , considerada pela equipe de auditoria como incompatível com qualquer custo direto de serviços desse tipo de obra, além de ser inadmissível que a Petrobras custeie, diretamente, viagens a lazer dos funcionários de suas contratadas. 
A contratada, assim, teria custeado indevidamente tais despesas por inserção de dois itens na sua planilha de formação de preço (custos diretos) , pois deveria tê-lo feito apenas por meio do BDI - lucros e despesas indiretas, nos subitens do item 3 - "Administração Central, Seguros e Lucro", que utilizam como base de cálculo "Outros Custos" e os "Custos de Pessoal". Pelo formato apresentado no seu DFP, entendeu-se que tal contratada recebeu duas vezes por essa despesa indireta, nas formas de custos diretos e de porcentagem na composição do BDI.
Razões de justificativa apresentadas pelo responsável (peça 9, p. 52-55) :
Preliminarmente, o justificante esclarece que a rubrica "Viagens periódicas a lazer (pessoal alojado) ", conforme consta no DFP da contratada, se refere a mera adequação à realidade de mercado em razão da escassez de mão de obra na região da refinaria. 
Por isso, a contratada se viu obrigada a mobilizar profissionais de outros lugares, que ensejavam visitar suas famílias esporadicamente nas cidades de origem, fato este que passou a acarretar um custo adicional aos contratos firmados.
Segundo o justificante, tal fato foi considerado tão relevante no âmbito da refinaria que passou a ser concedido por meio de acordos coletivos, como os de 2008 e 2009 na Cláusula 5ª (peça 10, p. 42-43) , os quais são de observância obrigatória para aqueles que os celebram (efeito normativo) .
Portanto, o justificante entende que o custo referente ao reembolso de passagens aos empregados da contratada (rubrica: "Viagens periódicas a lazer") , deve fazer parte do DFP contratual, uma vez que decorre de obrigação legal (acordo coletivo) , que incrementa seu dispêndio com pessoal, influindo diretamente na formação do preço, integrando a remuneração do empregado, com a devida incidência de BDI, além de todos os tributos pertinentes e, por isso, não é oriunda de uma decisão gerencial da contratada. 
Além disso, o justificante, em reforço aos argumentos, afirma que a contratação se deu por preço global, ou seja, foi considerada a proposta vencedora a que apresentou menor preço dentre as licitantes.
Por isso, o justificante entende que, tendo em vista a forma de contratação utilizada, não poderia se imiscuir no DFP da contratada para verificar o valor de cada um dos itens lançados no referido documento. Em conclusão, afirma que o DFP da contratada não apresentou despesas incompatíveis com o objeto do contrato.
As manifestações complementares (peças 91 e 92) não tratam deste achado.
Análise 
Conforme exposto na análise pretérita acostada à peça 66, o Sr. Marcelo Lopes dos Santos, CPF XXX.713.967-XX, Coordenador da Comissão de Negociação à época dos fatos, foi ouvido por aprovar o relatório da Comissão de Negociação referente ao Contrato 0800.0029655.07.2 (EPC-1) firmado com o Consórcio BCV (Camargo Corrêa, Promon e MPE) , permitindo a inclusão, no Demonstrativo de Formação de Preços (DFP) da contratada, da rubrica "Viagens periódicas a lazer (pessoal alojado) ", no valor total (sem BDI) de R$ 1.418.050,00 (peça 5, p. 61 e 69) , considerada pela equipe de auditoria como incompatível com qualquer custo direto de serviços desse tipo de obra ou alocado indevidamente nos custos diretos, resultando em um orçamento contratual (DFP) inadequado.
Inicialmente, em consonância com a alegação do justificante, constata-se, em obras similares (ver item 3.2, Hospedagem/Passagens, peça 3, p. 45 e 53) , a existência de benefício adicional relativo a viagens periódicas de pessoal, conforme consta no DFP da contratada. 
Desse modo, entende-se que, como informado, este item é uma adequação à realidade de mercado em razão da escassez de mão de obra na região da refinaria, que obrigou a contratada a mobilizar profissionais de outros lugares, acarretando um custo adicional ao mencionado contrato.
Além disso, verifica-se, como alegado pelo justificante, que tal benefício foi concedido por meio do Acordo Coletivo de Trabalho de 2009 dos Trabalhadores da Obra de Ampliação e Modernização da Revap, que estabeleceu na Cláusula 5ª (peça 10, p. 42-43) :
Cláusula Quinta - Reembolso de Passagem
Os trabalhadores contratados pela empresa que, comprovadamente, mantenham residência fixa e vínculos familiares em outras regiões do País, cuja distância resulte, igual ou superior a 200 (duzentos) quilômetros e que se encontrem alojados às expensas do empregador, terão direito a receber, uma vez a cada 90 (noventa) dias, o valor correspondente ao reembolso dos custos de uma passagem rodoviária de ida e volta, a sua cidade de origem, desde que efetivamente utilizadas para rever seus familiares em suas folgas.
Ressalta-se ainda que acordos coletivos de trabalho são de observância obrigatória para aqueles que os celebram (efeito normativo, conforme art. 611 da CLT) . 
Portanto, deve-se acatar a alegação do justificante de que a inclusão do custo referente ao reembolso de passagens aos empregados da contratada (rubrica: "Viagens periódicas a lazer") , deve fazer parte do seu DFP, uma vez que decorre de obrigação legal (acordo coletivo) , que incrementa seu dispêndio com pessoal, influindo diretamente na formação do preço, integrando a remuneração do empregado, com a devida incidência de BDI, além de todos os tributos pertinentes. 
Ademais, observa-se que apenas os trabalhadores que cumprem os requisitos determinados na retromencionada Cláusula 5ª fazem jus ao reembolso de passagem. Por isso, entende-se que tal item não caberia e não está incluso como porcentagem constituinte da parcela do BDI referente à Administração Central, vez que, além de não se tratar de decisão gerencial da contratada, incidiria indevidamente sobre todo o custo de pessoal.
Registra-se que, na composição do BDI no DFP da contratada, foi considerado um percentual de 7,50% para a Administração Central, valor pouco acima do limite superior estipulado pelo Acórdão 2622/2013-TCU-Plenário para obras similares (6,52%) . No entanto, como o item Administração Central não foi detalhado no referido DFP, não é possível afirmar que tal item já contemplava a rubrica "Viagens Periódicas a Lazer (pessoal alojado) ". Além disso, as viagens que normalmente são contempladas na Administração Central se referem às viagens a serviço.
Pelo exposto, conclui-se que os argumentos apresentados pelo responsável para justificar a adoção das medidas que deram causa à irregularidade em comento merecem prosperar e, por isso, propõe-se manter a proposta da instrução à peça 66 de acolher as razões de justificativa apresentadas, uma vez que foram suficientes para sanear a irregularidade a ele atribuída.
Achado 3.4 - Julgamento da fase de habilitação em desacordo com os critérios do edital ou da legislação
A Petrobras, em dois convites (0200235.06.8 - Gasolina e 031130.07.8 - EPC-1) , habilitou empresas que não atendiam aos critérios objetivos previamente estabelecidos como requisitos mínimos para participar dos mencionados processos licitatórios, caracterizando falta de isonomia e risco de contratação de empresas que poderiam não possuir capacidade técnica, econômica, legal e/ou gerencial para a execução da obra.
Segundo o relatório de auditoria, não se questiona no presente achado a competência das empresas convidadas que não foram escolhidas mediante a aplicação dos filtros, tão pouco se questiona o aumento da competitividade, obtida com o incremento do número de empresas convidadas a participar do certame. O que se aponta é a falta de isonomia observada no procedimento licitatório, evidenciada pela definição prévia pela Petrobras de uma sistemática para a escolha dos cadastrados que participarão do certame seguida de uma posterior violação dessa sistemática para a inclusão de empresas específicas.
Razões de justificativa apresentadas pelos responsáveis (peça 9, p. 55-58) :
Preliminarmente, os justificantes apresentam considerações sobre princípios, os quais não seriam absolutos, de modo que não rara é a ponderação destes princípios para atender aos objetivos considerados mais relevantes. No caso da atuação da Petrobras, em meio altamente competitivo, o princípio da eficiência é considerado importante pelo próprio Decreto 2.745/1998 da Petrobras, pois é este princípio que confere maior agilidade em suas contratações e, consequentemente, melhores condições para o desempenho de sua atividade econômica.
Não obstante, segundo os justificantes, a Petrobras, no caso concreto, assegurou a publicidade e de maneira reflexa a competitividade, vez que garantiu a convocação de todos os licitantes considerados capazes de executar o objeto contratual.
Desse modo, os Documentos Internos do Sistema Petrobras (DIP) 186/2006, datado de 5/5/2006, (peça 5, p. 113-118) e 23/2007, datado de 9/1/2007, (peça 10, p. 57-64) , emitidos pelo departamento de engenharia da Petrobras, propuseram como critérios de avaliação das licitantes, em busca da melhor proposta para a Companhia: i) o cadastro no Programa de Gestão de Fornecedores da Petrobras (Progefe) ; ii) a obtenção de notas mínimas; e iii) convite para empresas experientes na execução de serviços similares aos do objeto da licitação.
Ademais, os justificantes alegam que a possibilidade de habilitação de empresas que não atendem a todos os critérios objetivos previamente estabelecidos como requisitos mínimos é referendada pelo próprio Manual de Procedimentos Contratuais da Companhia, conforme consta em seu item 4.1.7.8.1, in verbis:
4.1.7.8.1 - A possibilidade de participação de Licitante nas situações abaixo discriminadas, dependerá de autorização do Titular do Órgão:
 (...) 
c) empresa cuja avaliação econômico-financeira importou na obtenção de grau NR (não recomendável) , nos termos dos critérios estabelecidos no Edital;  (grifos inseridos) 
Assim, poderia o titular do órgão autorizar a participação desta ou daquela licitante, tal como ocorreu no presente caso, tratando-se assim de verdadeira discricionariedade do gestor à luz do Manual de Procedimentos Contratuais da Companhia.
Além disso, os justificantes informam que nenhuma das empresas chamadas sagrou-se vencedora dos convites, o que esvaziaria por completo a suposta irregularidade apontada.
Sendo assim, concluem que não haveria qualquer ilegalidade na conduta perpetrada pelos ora justificantes, assim como não haveria qualquer prejuízo à Companhia. 
Ao contrário, indicam que o procedimento adotado permitiu o chamamento de um número maior de licitantes, que teria o efeito de ampliar a competitividade e a isonomia do certame, como exposto a seguir: i) no Convite n.º 0200235.06.8, além das treze empresas classificadas, outras cinco foram chamadas; ii) no Convite n.º 031130.07.8, além das doze classificadas, outras cinco também foram chamadas a participar da licitação.
Defendem que, com esses procedimentos, aumentou-se a competitividade sem ofender qualquer princípio da administração pública, privilegiando assim o princípio da harmonização e a ponderação de princípios em detrimento de um formalismo que em nada contribuiria para a gestão dos recursos da Companhia.
Por fim, os justificantes ressaltam que o presente caso se trata de contrato por preço global em que a vencedora pagou o menor preço final, não se identificando, a partir desta conduta, qualquer má-fé ou prejuízo para a Petrobras.
Razões de justificativa complementares apresentadas pelo Sr. Alan Kardec Pinto (peça 82, p. 29-37 e peça 91, p. 2-10) :
O justificante alega que seria impróprio aplicar qualquer sanção uma vez que a sua participação nestes autos seria indevida, por não ser a parte legítima para responder pela suposta irregularidade tendo em vista que a existência de sua assinatura nos sobreditos DIPs apenas obedeceu aos protocolos processuais internos da Petrobras. Que seus atos decorreram de cumprimento de orientação superior.
Alega que o Achado 3.4 havia manifestamente perdido o seu objeto, uma vez que teria se comprovado que a conduta do Sr. Alan Kardec Pinto seguiu todas as normas legais e infraleqais aplicáveis aos procedimentos licitatórios no âmbito da Petrobras.
Em sua manifestação complementar, inicialmente o defendente destaca partes de alguns trechos da instrução pretérita (peça 66) que poderiam suscitar que a própria unidade técnica deveria concluir pela licitude dos seus atos. 
Posteriormente, busca consignar dois imperativos lógicos e fáticos pertinentes ao sobredito achado. Alega ausência de nexo de causalidade entre a realização de uma das licitações-convite (que veio a ser cancelada) e o propalado sobrepreço/superfaturamento no "contrato da carteira de gasolina" celebrado por dispensa de licitação tendo em vista que:
i) A elaboração de uma das licitações-convite, por si só, não ensejaria o sobrepreço/superfaturamento de uma contratação que não decorreu de uma licitação, mas sim de uma dispensa licitatória sendo a dispensa o momento no qual se aferiria e se verificaria os preços e os valores a serem praticados;
ii) O ato praticado pelo defendente, qual seja, a assinatura dos DIP Engenharia n° 186/2007 (peça 5, p. 115- 116) e 23/2007 (peça 10, p. 61-62) , não ensejou o resultado ilícito que se diz ter havido (sobrepreço/superfaturamento no Contrato 0800.0037911.07.2 - Carteira de Gasolina da Revap) , pois as assinaturas nos referidos DIPs deram-se de acordo e nos limites das atribuições do seu cargo de Gerente Executivo de Abastecimento/Refino, ocupado à época, sendo absolutamente estranho e vedado às funções desse cargo aferir e/ou verificar os preços e valores do contrato que poderia vir a ser celebrado com a licitação, que de fato não ocorreu dado que a contratação adveio de dispensa licitatória (DIP Engenharia n° 115/2008 de 07/02/2008 - peça 40) , momento em que o defendente já não integrava o cargo de Gerente Executivo de Abastecimento/Refino desde 24/08/2007.
Alega que o Achado 3.4 aponta contra o defendente uma suposta irregularidade que se de fato aconteceu, essa não decorreu de sua ação, não havendo, portanto, amparo para qualquer responsabilização in casu, uma vez que, entre a elaboração da licitação-convite (conduta) e o sobrepreço e consequente superfaturamento (dano) não se verifica o indispensável nexo de causalidade. 
Por fim, defende que tais atos refletem, em verdade, o cumprimento de determinação superior a serem traduzidos como verdadeira obediência hierárquica, fator esse de exclusão de responsabilidade administrativa.
Análise
Conforme exposto na análise pretérita acostada à peça 66, os Srs. Pedro José Barusco Filho, CPF XXX.145.708-XX, Gerente Executivo da Engenharia à época dos fatos e que era hierarquicamente ligada à Diretoria de Serviços, e Alan Kardec Pinto, CPF XXX.530.657-XX, Gerente Executivo do Abastecimento à época dos fatos, foram ouvidos por permitirem, em dois processos licitatórios na modalidade Convite (0200235.06.8 - Gasolina e 031130.07.8 - EPC-1) , a habilitação de empresas que não atendiam aos critérios objetivos previamente estabelecidos como requisitos mínimos para participar dos mencionados processos licitatórios, caracterizando, segundo a equipe de auditoria, falta de isonomia e risco de contratação de empresas que eventualmente não possuem capacidade técnica, econômica, legal e/ou gerencial para a execução da obra.
Inicialmente, quanto a irregularidade em si e em consonância com a alegação dos justificantes, constata-se que os Documentos Internos do Sistema Petrobras (DIP) 186/2006 (peça 5, p. 115-116) e 23/2007 (peça 10, p. 61-62) , emitidos pela Engenharia, propuseram como critério de avaliação das licitantes, em busca da melhor proposta para a Companhia: i) o cadastro no Programa de Gestão de Fornecedores da Petrobras (Progefe) ; ii) a obtenção de notas mínimas; e iii) visando aumentar a competitividade do certame, convite para as empresas que, apesar de não atenderem totalmente aos requisitos mínimos, foram consideradas experientes na execução de serviços similares aos do objeto da licitação. 
Para o Convite n.º 0200235.06.8 inicialmente foram classificadas treze empresas: Construções e Comércio Camargo Correa S.A, Construtora Andrade Gutierrez S.A., Construtora Norberto Odebrecht S.A, Construtora Queiroz Galvão S.A., Empresa Brasileira de Engenharia S.A., GDK Engenharia S.A, Iesa Óleo e Gás S.A, Mendes Junior Trading e Engenharia S.A, Montcalm Montagens Ind. Ltda., Promon Engenharia Ltda., Skanska Brasil Ltda., Techint S.A. e UTC Engenharia S.A.
A Petrobras incluiu, posteriormente, no convite outras cinco empresas que não atenderam aos requisitos mínimos: Construtora OAS Ltda., Carioca Christiani-Nielsen Engenharia S.A., Enesa Engenharia S.A., Engevix Engenharia S.A. e Technip Engenharia S.A (peça 5, p. 115, item 9) .
A justificativa para a inclusão, de acordo com o DIP ENGENHARIA 186/2006, foi:
9. Além disso propomos a inclusão das empresas Carioca Christian Nielsen Engenharia S.A., Construtora OAS Ltda., Enesa Engenharia S.A., Engevix Engenharia S.A. e Technip Engenharia S.A que apesar de não atenderem totalmente aos requisitos do item 8 são cadastradas, pois apresentam experiência na execução dos serviços objeto dessa licitação, tem porte adequado perante o vulto dos serviços a serem contratados e tem apresentado bom desempenho em serviços similares anteriores. (negritos acrescidos) 
Já para o Convite n.º 031130.07.8 inicialmente foram classificadas doze empresas: Construções e Comércio Camargo Correa S.A, Construtora Andrade Gutierrez S.A., Construtora Norberto Odebrecht S.A, Construtora Queiroz Galvão S.A., Iesa Óleo e Gás S.A, Mendes Junior Trading e Engenharia S.A, Skanska Brasil Ltda., UTC Engenharia S.A., Enesa Engenharia S.A., Techint S.A., MPE Montagens e Projetos Especiais S.A. e Setal Óleo e Gás S.A.
Posteriormente a Petrobras incluiu no convite outras cinco empresas que não atenderam os requisitos mínimos: Construtora OAS Ltda., Promon Engenharia Ltda., GDK S.A., Technip Engenharia S.A. e Toyo do Brasil Ltda., nos termos do DIP ENGENHARIA 23/2007.
A justificativa para convidar as empresas Construtora OAS Ltda., Promon Engenharia Ltda. e GDK S.A, de acordo com o DIP ENGENHARIA 23/2007, foi essencialmente que " ... em função de experiência na condução de serviços similares e visando aumentar a competitividade do certame".
Para as empresas Technip Engenharia S.A. e Toyo do Brasil Ltda., de acordo com o referido DIP, a justificativa foi essencialmente por "...terem executado com sucesso obras de mesmo porte ou maior para as áreas de Refino e E&P da Petrobras".
Dessa forma, a Petrobras estabeleceu critérios objetivos, habilitou uma quantidade considerável de empresas e, posteriormente, habilitou empresas que não atenderam aos critérios pré-definidos, sob a justificativa de que em suma apresentavam experiência e capacidade para execução dos contratos. 
Atinente aos convites para as empresas experientes que não atenderam a todos os critérios mínimos estabelecidos, fato gerador da irregularidade em comento, confirma-se que tal ato é referendado no item 4.1.7.8.1, alínea c, do Manual de Procedimentos Contratuais da Petrobras (versão 2013) , que estabelece a possibilidade de participação de licitante (empresa) cuja avaliação econômico-financeira importou na obtenção de grau não recomendável (NR) , nos termos dos critérios estabelecidos no Edital e mediante autorização do titular do relacionado órgão licitante.
Nesse sentido, verifica-se que as proposições formuladas nos mencionados documentos internos (DIP) foram de fato aprovadas pela Diretoria Executiva, por meio de Comunicações de Decisões (peça 5, p. 118 e peça 10, p. 58-59) , cumprindo-se assim, a determinação constante no Manual de Procedimentos Contratuais da Companhia para autorização de participação no certame de empresas que obtiveram grau não recomendável na avaliação econômico financeira realizada no âmbito do Progefe.
Além disso, constata-se, conforme alegado pelos justificantes, que de fato nenhuma das empresas convidadas que obtiveram grau NR sagrou-se vencedora dos convites. No entanto, tal situação não pode ser considerada por si só atenuadora da irregularidade haja vista que, conforme descortinado pela Operação Lava Jato, por diversas vezes empresas eram incluídas nos processos licitatórios apenas para apresentarem propostas de cobertura. 
Na instrução pretérita concluiu-se que em princípio, e pelas informações obtidas durante a auditoria, seria possível concluir que o procedimento adotado permitiu o chamamento de um número maior de licitantes, ampliando ainda mais a competitividade e a isonomia, como exposto a seguir: i) no Convite n.º 0200235.06.8, além das treze empresas classificadas, outras cinco foram chamadas (peça 5, p. 115-116) ; e ii) no Convite n.º 031130.07.8, além das doze classificadas, outras cinco também foram chamadas a participar da licitação (peça 10, p. 61-62) .
Nesse sentido, aparentemente os processos licitatórios na modalidade Convite (0200235.06.8 - Gasolina e 031130.07.8 - EPC-1) teriam sido favoráveis ao aumento da concorrência e teriam atendido o estabelecido nos itens 1.2 e 6.1, alínea d, do Decreto 2.745/1998:
1.2 A licitação destina-se a selecionar a proposta mais vantajosa para a realização da obra, serviço ou fornecimento pretendido pela PETROBRÁS e será processada e julgada com observância dos princípios da legalidade, da impessoalidade, da moralidade, da publicidade, da igualdade, bem como da vinculação ao instrumento convocatório, da economicidade, do julgamento objetivo e dos que lhes são correlatos. 
 (...) 
6.1 As licitações serão processadas e julgadas com a observância do seguinte procedimento:
d) verificação da conformidade de cada proposta com os requisitos do instrumento convocatório, promovendo-se a desclassificação das propostas desconformes ou incompatíveis.
Por tudo o que fora angariado durante a auditoria, poderia se concluir que não teria havido, para o caso concreto, ilegalidade na conduta perpetrada pelos ora justificantes, nem prejuízo à Petrobras. Porém, fatos novos ocorridos após a realização da auditoria colocam abaixo tais conclusões.
Em sua derradeira manifestação (peça 91) o Sr. Alan Kardec destaca apenas o primeiro trecho desta conclusão e omite a parte em destaque no que tange a fatos novos.
Verifica-se a partir de novos elementos coligidos pela "Operação Lava Jato" que os convites se deram em um ambiente anticompetitivo.
No âmbito da "Operação Lava Jato", foram angariados indícios de que o processo licitatório de obras da então Diretoria de Abastecimento da Petrobras era coonestado pelo ex-gerente de engenharia, pelo ex-diretor de abastecimento e pelo ex-diretor de serviços e engenharia (peças 64 e 65) .
Há ainda relato do ex-diretor de abastecimento (peças 64 e 65) de que o pagamento de propina era conditio sine qua non para que as empresas do cartel fossem convidadas:
Que além da cartelização da definição e divisão das obras, se não houver o cálculo do percentual para pagamento do grupo político correspondente e o efetivo pagamento, a empresa é sancionada não sendo chamada para as próximas licitações, como também criando entraves na execução do contrato, dificultando a realização de aditivos; Que o pagamento deste percentual para repasse aos grupos políticos é algo institucionalizado e cumprido por todas as obras da Petrobras e demais órgãos e empresas do governo;
Da mesma maneira, o ex-gerente de engenharia, Sr. Pedro Barusco, em termo de colaboração premiada, relatou que por vezes convidava apenas as empresas do cartel ou informava a este quais empresas seriam convidadas. Assim, o processo de seleção era, via de regra, ideologicamente falso.
Em seu termo de colaboração, o ex-gerente declarou (peças 64 e 65) :
Que o declarante sabia que as empresas do cartel definiam entre si quais obras se destinariam a cada uma, embora não participasse dessa organização, pois "não tinha interesse" nisso; (...) 
Que a atuação do cartel na Petrobras já se dava há muito tempo, mas foi facilitada a partir de 2006 até 2011, em razão do grande volume de obras de grande porte, sendo que o critério técnico de seleção das empresas da Petrobras costumava sempre indicar as mesmas empresas do cartel e outras que eram "simpatizantes", o que proporcionava as ações do cartel no sentido de dividir entre si as obras; (...) 
A ação era no sentido de haver um direcionamento em favor de determinadas empresas ou, além do direcionamento, também praticar preços excessivos, como se deu de modo mais evidente na RNEST;
Conforme amplamente divulgado na mídia, após investigações da "Operação Lava Jato", as contratações das obras de modernização ou implantação de refinarias da Petrobras foram conduzidas em um ambiente de cartel de empresas, em associação com empregados da Estatal, no qual se dividiram os contratos entre as empresas participantes, levando à formação de "preços de monopólio", de modo a gerar excedente para enriquecimento próprio e para pagamento de propinas a agentes públicos e privados.
Cabe aqui transcrever excerto do material já disponibilizado pelo Ministério Público Federal (MPF) no sítio da internet [www.lavajato.mpf.mp.br] que mais bem explicita a situação:
A operação Lava Jato é a maior investigação de corrupção e lavagem de dinheiro que o Brasil já teve. Estima-se que o volume de recursos desviados dos cofres da Petrobras, maior estatal do país, esteja na casa de bilhões de reais. Soma-se a isso a expressão econômica e política dos suspeitos de participar do esquema de corrupção que envolve a companhia.
A princípio foram investigadas e processadas quatro organizações criminosas lideradas por doleiros, que são operadores do mercado paralelo ou negro de câmbio. Por lavar dinheiro de modo profissional, doleiros fizeram parte dos maiores esquemas criminosos já descobertos na história recente do Brasil.
Na segunda etapa do caso, que engloba as investigações desenvolvidas ao longo dos últimos meses, o Ministério Público Federal recolheu provas de um imenso esquema criminoso de corrupção envolvendo a Petrobras. Nesse esquema, que dura pelo menos dez anos, grandes empreiteiras (como Engevix, Mendes Júnior, OAS, Camargo Corrêa, UTC e Galvão Engenharia) pagavam propina para altos executivos da estatal e para outros agentes públicos. O valor da propina variava de 1% a 5% do montante total de contratos bilionários. Esse suborno era distribuído aos beneficiários por meio de operadores financeiros do esquema, incluindo doleiros investigados na primeira etapa. A propina era paga para superfaturar contratos e obter outros benefícios.
Um dos principais modos de operação do esquema investigado nessa segunda etapa era o superfaturamento de contratos por um cartel de empreiteiras que cooptou funcionários do alto escalão da Petrobras, pagando-os por meio dos operadores financeiros.
A Figura 1 a seguir ilustra o esquema de desvio de recursos da Petrobras, segundo o MPF.
Figura 1 - Esquema de desvio de recursos da Petrobras segundo o MPF

Fonte: http://lavajato.mpf.mp.br/entenda-o-caso
O MPF formalizou acordos de colaboração com diversas pessoas envolvidas no cartel. Dentre elas citam-se o ex-Diretor de Abastecimento Sr. Paulo Roberto Costa e o ex-Gerente-executivo de Engenharia Sr. Pedro Barusco, tendo ambos devolvido milhões de reais à Petrobras.
O Conselho Administrativo de Defesa Econômica (Cade) também já formalizou acordo de leniência com uma das empresas envolvidas no cartel. No acordo, o Cade descreve um histórico da conduta e cita que pelo menos 23 empresas estão envolvidas, em maior ou menor grau, nas ações ilegais [www.cade.gov.br/upload/HC%20Versão_Pública.pdf].
Conforme diagrama a seguir - pautado em informações públicas -, o cartel de empresas ampliou-se com o passar do tempo. Outras empresas passaram a "negociar" obras e contratos. O diagrama, abaixo, é elucidativo.
Figura 2 - Diagrama de empresas atuantes no cartel segundo o Cade

Fonte: www.cade.gov.br/upload/HC%20Versão_Pública.pdf
O voto condutor do Acórdão 1583/2016-TCU-Plenário, de relatoria do Exmo. Ministro Benjamin Zymler, rememora como ocorria a atuação do cartel:
"10. O conjunto probatório acostado aos autos, incluindo delações premiadas, acordos de leniência firmados no âmbito do Cade, acordos de cooperação firmados com empresas no âmbito judicial, documentação apreendida pela Polícia Federal e análises estatística indicam que grandes empresas/grupos econômicos, o denominado "Clube", associaram -se para dominar o mercado de grandes obras de engenharia civil demandadas pela Petrobras e para eliminar a concorrência real. 
11. Os contatos e acordos entre concorrentes tomaram-se mais frequentes e estáveis entre 2003 e 2004 e duraram até, pelo menos, final de 2011 /início de 2012. 
12. Inicialmente, o cartel era formado pelas empresas do denominado "Clube dos 9": (i) Camargo Corrêa S/A; (ii) Construtora Andrade Gutierrez S/A; (iii) Construtora Norberto Odebrecht S/A; (iv) Mendes Junior Trading Engenharia; (v) MPE Montagens e Projetos Especiais S/A; (vi) Promon S/A; (vii) Setal/SOG Óleo e Gás; (viii) Techint Engenharia e Construção S/A e (ix) UTC Engenharia S/A. (peça 31, p. 1) . 
13. Consoante exposto no acordo de leniência junto ao Cade, "ao longo dos anos, o grupo de empresas participantes da conduta anticompetitiva se ampliou, devido à necessidade de acomodação de mais empresas nos ajustes. Assim, foi formado o 'Clube das 16', que se manteve de forma estável e organizada até, pelo menos, final de 2011 /início de 2012. 
14. Dessa forma, em datas diversas, a partir do final de 2005, passaram a fazer parte do cartel as seguintes empresas: (x) Construtora OAS S/A; (xi) Engevix Engenharia, (xii) Galvão Engenharia S/A, (xiii) GDK S/A, (xiv) Iesa Óleo e Gás, (xv) Queiroz Galvão Óleo e Gás e (xvi) Skanska Brasil Ltda.".
Pertinente também mencionar as seguintes informações constantes dos termos de colaboração n. 5 e n. 2 tornados públicos na internet pelo juízo da 13ª Vara Federal de Curitiba, do Sr. José Pedro Barusco Filho com destaque para a menção às obras da Revap e aos membros da DE (Srs. Paulo Roberto Costa e Renato Duque) que autorizaram a inclusão das empresas (peças 64 e 65) : 
QUE afirma a atuação do cartel na PETROBRÁS já se dava há muito tempo, mas foi facilitada a partir de 2006 até 2011, em razão do grande volume de obras de grande porte, sendo que o critério técnico de seleção das empresas da Petrobrás costumava sempre indicar· as mesmas empresas do cartel e outras que eram "simpatizantes", o que proporcionava as ações do cartel no sentido de dividir entre si as obras; QUE as empresas que compunham uma espécie de "núcleo duro" do cartel eram em torno de 14 (quatorze) , isto é, a CAMARGO CORREA, a ANDRADE GUTIERREZ, a ODEBRECHT, SETAL/SOG - ÓLEO E GÁS, a OAS, a UTC, a SKANSKA, a PROMON ENGENHARIA, a TECHINT, a QUEIROZ GALVÃO, a ENGEVIX, a MENDES JÚNIOR, a SCHAIN e a MPE; QUE essas eram as empresas mais convidadas, as mais atuantes dentro da PETROBRAS... 
 (...) 
QUE indagado sobre a participação de RICARDO PESSOA, da UTC, no cartel, se sabia que o mesmo era o coordenador do "clube" das empresas, afirma que não sabia, mas à época tinha conhecimento de que ele era o presidente da ABEMI - ASSOCIAÇÃO BRASILEIRA DAS EMPRESAS DE ENGENHARIA INDUSTRIAL, de maneira que ele exercia um certo papel de coordenação pela própria natureza do seu trabalho e acha que ele era uma pessoa bastante influente no cartel, embora desconheça que ele fosse o coordenador...
 (...) 
QUE indagado sobre as obras da REPAR, da REVAP e da REPLAN, entende que também houve atuação do cartel no sentido de direcionar as obras para um grupo e para outro, mas não sabe dizer se houve uma ação organizada para majorar os preços nos moldes em que ocorreu na RNEST e no COMPERJ... 
 (....) 
QUE indagado sobre a participação de RENATO DE SOUZA DUQUE, afirma que ele também conversava com os representantes das empresas e acredita que ele sabia da atuação do cartel nas grandes obras; QUE indagado se o declarante ou RENATO DE SOUZA DUQUE tomaram alguma providência à época no sentido de evitar efetivamente as ações do cartel, afirma que não; QUE desses contratos que as empresas do cartel foram vencedoras, o declarante e RENATO DUQUE receberam propina, assim como PAULO ROBERTO COSTA;" 
***
QUE durante o período em que trabalhou com RENATO DE SOUZA DUQUE, principalmente as empresas do chamado "cartel" pagavam propina e o declarante gerenciava o pagamento de tais propinas também em favor de RENATO DUQUE; QUE dentre as empresas do "cartel" o declarante cita a título exemplificativo a CAMARGO CORREA, a ANDRADE GUTIERREZ, a ODEBRECHT, a OAS, a QUEIROZ GALVÃO, a ENGEVIX, a IESA, a MENDES JUNIOR, a MPE, a SETAL, a SKANSKA, a UTC, a PROMON e a GALVÃO ENGENHARIA; QUE essas empresas comporiam o "núcleo duro", sendo que havia outras também que eventualmente pagaram propina em contratos firmados com a PETROBRÁS; QUE a PROMON, embora fizesse parte do cartel, não pagava propina;... 
 (...) 
QUE o declarante afirma que quase tudo o que recebeu indevidamente a título de propina está devolvendo, em torno de US$ 97 milhões de dólares, sendo que gastou para si... 
 (...) 
QUE na divisão de propina entre o declarante e RENATO DUQUE, no entanto, em regra DUQUE ficava com a maior parte, isto é, 60%, e o declarante com 40%, no entanto, quando havia a participação de um operador, RENATO DUQUE ficava com 40%, o declarante com 30% e o operador com 30%; QUE RENATO DUQUE recebia parte de sua propina por intermédio do declarante ou outras pessoas que não sabe declinar os nomes; QUE RENATO DUQUE também passou a receber diretamente, pelo que o declarante sabe, depois que saiu da PETROBRÁS, mediante pagamentos no exterior; QUE o declarante afirma ter trabalhado para DUQUE como uma espécie de contador, recebendo grande parte da propina para si e para RENATO DUQUE no exterior, em contas mantidas em bancos suíços, como as contas RHEA COMERCIAL, PEXO CORPORATION, CANYON VIEW ASSETS, DAYDREAM e BACKSPIN, DOLETECH; QUE as propinas também foram pagas, eventualmente, poucas vezes, ao declarante, em espécie, por alguns operadores de cada empresa;" (grifos acrescidos) .
Atente-se para o fato de que são essas as mesmas empresas que foram incluídas nos certames em comento a posteriori, com a autorização da DE na qual os ex-diretores Paulo Roberto Costa e Renato Duque tinham assento.
Em acordo de leniência firmado com o Cade e tornado público na internet (peça 63) , onde narra-se o histórico da conduta, há provas documentais das atividades do cartel, inclusive com menção direta a convite de obra em análise, quais sejam 0200235.06.8 - Gasolina (também chamado Gasvap) e 031130.07.8 - EPC-1:
81. Segundo relato dos Signatários, durante as reuniões presenciais do "Clube das 9" eram preenchidas planilhas, tais como um dos documentos apresentados pelos Signatários, a partir das quais as empresas do Clube começaram a monitorar, de maneira mais estruturada, as obras que já haviam sido vencidas por cada uma das empresas, para se conhecer com exatidão a "composição da carteira" de cada uma. Em seguida, escolhiam suas prioridades em relação às obras futuras previstas da Petrobras. Os Signatários se recordam que normalmente o preenchimento dessa planilha, durante a reunião, era feito pelos representantes da UTC". 
 (...) 
82. Segundo os Signatários, o documento acima é uma planilha (provavelmente relativa a 2005/06) de tentativa de divisão de mercado das obras entre as empresas do "Clube das 9", cujos participantes eram: (i) Camargo Corrêa SIA, (ii) Construtora Andrade Gutierrez S/A, (iii) Construtora Norberto Odebrecht S/A, (iv) Mendes Junior Trading Engenharia, (v) MPE Montagens e Projetos Especiais S/A, (vi) Promon S/A, (vii) SOG Óleo e Gás, (viii) Techint Engenharia e Construção S/A e (ix) UTC Engenharia S/A. 
 (...) 
84. O documento demonstra ainda quem atuaria em consórcio, quando um mesmo projeto consta nas linhas de duas empresas. Por exemplo, na Coluna 6 "Obs", verifica-se que a Promon havia escolhido a obra EPC 1 da REVAP, assim como a Camargo Corrêa, o que significa, segundo os Signatários, que elas atuariam em consórcio; igualmente, Mendes Júnior e Andrade Gutierrez escolheram HDT da REGAP; e também Ultratec (UTC) e Techint escolheram Propeno REPLAN, razão pela qual atuariam em consórcio para viabilizar a composição de interesses de todas as empresas do "Clube das 9". 
 (...) 
95. Este documento demonstra ainda a formação de consórcios entre empresas em diversas licitações, como se extrai da coluna 6 ("OBS") . Conforme relato dos Signatários, ficou acertado entre as empresas do "Clube das 9": que Promon (1) , Camargo Correa (7) e MPE (9) formariam consórcio para vencer a licitação da REVAP (epc 1 e epc4) ; que Promon (1) e Camargo Correa (7) formariam um consórcio para vencer a licitação da REPAR (Propeno) ; e que Andrade Gutierrez (5) e Mendes Junior (6) formariam um consórcio para vencer as licitações da REGAP (HDT) e REDUC (Água Ácida) ; Odebrecht (2) e UTC (3) formariam um consórcio para vencer a licitação da REPAR (HDS) . 
 (...) 
99. Este documento demonstra que houve tentativa de ajuste e divisão entre as empresas do "Clube das 9" de diversos pacotes das licitações da REVAP, REPAR, REPLAN, REGAP, REFAP, REDUC, RPBC, RLAM, CACIMBA e FAFEM. .... 
100. Observa-se, na coluna 6, que o resultado da reunião do "Clube das 9" de 13/03 para o que o cada empresa grupo escolheu pra si, foi o seguinte: i) Promon e Camargo Correa pleitearam o HDT de Diesel + UGH +URE's (EPC-l) da REVAP; ii) Setal e OAS pleitearam o Coque e HDT NAFTA (EPC-3) da REVAP; iii) Techint pleiteou o Propeno da REVAP e o 0ff Site (EPC-4) da REVAP; iv) MPE pleiteou o TR +EDTI +ETA (EPC 3) da REVAP e o HDS de Gasolina + DEA + URE da RPBC; v) UTC pleiteou o Propeno da REPLAN; vi) Mendes Júnior e Andrade Gutierrez pleitearam o HDS Nafta + HDT Nafta + UGH da REGAP; vii) Odebrecht pleiteou o HDT Nafta da RPBC. 
101. Observa-se também, na coluna 7, que as empresas entrantes, quando consultadas, queriam os seguintes pacotes de obras: i) IESA pleiteou as obras do Propeno da REVAP, do HDS + Gasolina + HDT Nafta da REPAR e o HDS de Gasolina da REFAP; ii) Engevix pleiteou as obras do CAFOR +SE's + Cogeração (EPC-6) da REVAP e UT GC da CACIMBA; iii) Skanska pleiteou as obras do CAFOR + SE's + Cogeração (EPC-6) da REVAP, o HDS Gasolina da REFAP e o HDT Nafta da RPBC; iv) Queiroz Galvão pleiteou as obras do HDS Gasolina da REDUC, HDS Gasolina + UGH da RLAM e Ureia da FAFEM; v) GDK pleiteou as obras do HDS Gasolina + UGH da RLAM. 
 (...) 
104. Por exemplo, no documento anterior, a Camargo Correa possuía em sua carteira obras que correspondiam a 184 milhões de reais. Após lhe ser atribuída 50% das obras de HDT Diesel + UGH + IJRE's (EPC-1) da REVAP, no valor de 200 milhões (vide coluna 8 deste documento) , ela passou a ter em sua carteira obras que totalizavam 384 milhões de reais (coluna 9 deste documento) . De modo semelhante, a Promon possuía 216 milhões em obras e passou a ter 413,6 milhões de reais; a Techint possuía 177 milhões de reais em obras e após passou a ter 477 milhões de reais; a UTC tinha 143 milhões de reais em obras e passou a ter 363 milhões; Mendes Júnior e Andrade Gutierrez possuíam em suas carteiras as mesmas obras, que passaram de 227 milhões de reais para 482 milhões de reais; Odebrecht possuía 303 milhões em obras e após passou a ter 553 milhões de reais. A Setal possuía em sua carteira obras no valor de 359 milhões de reais, sendo que estava incluída neste cálculo a obra da REVAP que era da empresa japonesa Toyo, no valor de 120 milhões de reais. Após a reunião 13/03/2006, a Signatária ficou com um acumulado de 371 milhões, uma vez que foi desconsiderado o valor relativo à obra da Toyo, conforme detalhes explicados na Seção VI.3.1.1. abaixo.... 
 (...) 
VI.3. 1.4. REVAP (Refinaria Vale do Parnaíba. São José dos Campos/SP) - 2008 (obras da HDS Gasolina) 
158. Previamente à realização da licitação da REVAP, houve discussões em reuniões do "Clube" sobre quem seria, em princípio, o vencedor desse certame. Houve divergências entre a SOG e a Odebrecht sobre a atribuição a uma ou a outra desse pacote específico da licitação, mas ao final, depois de muita discussão interna, decidiu-se por uma votação dos membros, para definir quem deveria ficar com a obra. De acordo com os Signatários, o resultado foi a favor da Construtora Norberto Odebrecht, com 6 votos em seu favor (Camargo Corrêa, Andrade Gutierrez, OAS, Odebrecht, Queiroz Galvão e UTC) , contra 3 em favor da SOG (SOG, MPE e Mendes Jr.) . 
159. Assim, o consórcio SOG/MPE (formado pela SOG e pela MPE) e a Camargo Corrêa participaram da licitação - apresentando, para tanto, proposta de cobertura -, de modo que o consórcio CNO/UTC/PROMON (formado por Odebrecht, UTC e Promon) venceria o certame. 
160. Após a apresentação de propostas, a comissão de licitação da Petrobras convocou os consórcios para esclarecimentos, e pediu que fosse informado o que poderia ser feito para reduzir o preço das concorrências e da obra em pauta, tendo pedido permissão para abrir o DFP (Detalhamento Final de Preços) . Houve, em seguida, a desclassificação de todas as propostas apresentadas por preço excessivo e a Petrobras optou por fazer o "rebid", sendo que ao final o Consórcio CNO/UTC/PROMON sagrou-se vencedor, conforme abaixo:..." (grifos acrescidos) .
Em arremate, consta do voto condutor do Acórdão 2005/2017-TCU-Plenário excerto de petição do Procurador-Geral da República que indica a possível prática de crimes relacionados às obras em apreciação:
Adicionalmente, fiz juntar à peça 81, a Petição 6864, de 14/03/2017, do Procurador-Geral da República, em que cita os termos de depoimento de três executivos do Grupo Odebrecht, Srs. Cesar Ramos Rocha, Márcio Faria da Silva e Rogério Santos de Araújo, que indicam a possível prática de crimes relacionados à obra em apreciação. Tais informações foram tornadas públicas pelo Exmo. Ministro Edson Fachin e obtidas mediante diligência da SeinfraOperações. Transcrevo trecho de interesse ao caso: 
 "Segundo relato detalhado de César Ramos Rocha, algumas empreiteiras, em conluio, teriam, em 2008, fraudado o caráter competitivo de licitação realizada para execução da obra da GASVAP, na Refinaria Henrique Laje - REVAP, contratada no regime de preço global. O valor da obra seria de, aproximadamente 804 milhões de reais e foram pagos cerca de R$ 20 milhões de reais em propinas. A contratação foi realizada entre a Petrobrás e um consórcio que contava com as empresas CNO, UTC e PROMON, sendo que a CNO era a empresa líder. 
A partir de 2 minutos e 30s do seu depoimento, CESAR RAMOS ROCHA explica que teriam sido pagos, entre dezembro de 2008 e 2012, os seguintes valores: para o codinome "Prisma", referente a Paulo Roberto Costa, então Diretor de Abastecimento da Petrobrás, 8 milhões e 720 mil reais; para Pedro Barusco, codinome "Morcego", 4 milhões 830 mil reais. Haveria ainda registros de propinas menores pagas para outros dois codinomes, "Azeitona" e "Kejo". Todos os pagamentos teriam sido operacionalizados pelo Setor de Operações Estruturadas". (grifos acrescidos) 
Embora aparentemente não tenha havido dano direto com a inclusão dessas empresas que não atendiam aos critérios de habilitação, pois não se sagraram vencedoras dos certames, tal procedimento facilitou a atuação do cartel, dando aparente legalidade ao processo pela ampliação artificial da concorrência aos certames ao se aumentar a quantidade de empresas.
Ademais, as investigações da "Operação Lava Jato" revelaram que empresas cartelizadas apresentavam propostas de cobertura àquelas que eram escolhidas para vencerem cada um dos certames licitatórios. Desse modo, mesmo não se sagrando vencedoras, essas empresas interferiam diretamente no resultado dos procedimentos.
O defendente alega que ato praticado, qual seja, a assinatura dos DIP Engenharia n° 186/2007 (peça 5, p. 115- 116) e 23/2007 (peça 10, p. 61-62) , não ensejaram o resultado ilícito (sobrepreço/superfaturamento no Contrato 0800.0037911.07.2 - Carteira de Gasolina da Revap) , pois as assinaturas nos referidos DIPs teriam se dado de acordo e nos limites das atribuições do seu cargo de Gerente Executivo de Abastecimento/Refino, ocupado à época, sendo que seria absolutamente estranho e vedado às funções desse cargo aferir e/ou verificar os preços e valores do contrato que poderia vir a ser celebrado com a licitação, que de fato não ocorreu dado que a contratação adveio de dispensa licitatória (DIP Engenharia n° 115/2008 de 07/02/2008 - peça 40) , momento em que o defendente já não integrava o cargo de Gerente Executivo de Abastecimento/Refino desde 24/08/2007.
Ou seja, o Sr. Alan Kardec manifesta em sua derradeira defesa (peça 91) que na condição de Gerente Executivo de Abastecimento não tinha entre suas obrigações analisar preço e outros elementos das propostas das licitantes e que não ocupava mais o respectivo cargo à época da efetiva contratação, não havendo nexo de causalidade entre seus atos e o resultado que, na opinião dele, seria o apontado sobrepreço. Deve-se salientar que o que está sendo questionado é a inclusão de empresas que não atendiam aos critérios objetivos pré-definidos, dando aparência de aumento de competividade, e facilitação à atuação do cartel. Portanto, não estar dentre suas obrigações analisar preço e outros elementos das propostas das licitantes e não mais ocupar o cargo de gerente à época da efetiva contratação, que se deu em momento posterior a sua saída, não tem o condão de quebrar a relação direta ou causal entre a irregularidade apontada e seu ato de gestão de recomendar a inclusão das empresas que não atendiam aos pré-requisitos. Repise-se que o ato inquinado não é contratar os serviços com sobrepreço, mas burlar a sistemática da Petrobras sob justificativa falha. 
Quanto a alegação do Sr. Alan Kardec de que seria impróprio aplicar a ele qualquer sanção, uma vez que a sua participação nestes autos seria indevida, por não ser a parte legítima para responder pela suposta irregularidade não pode prosperar (peça 82) . Não se pode aceitar a alegação do defendente que a existência de sua assinatura nos sobreditos DIPs apenas teria obedecido aos protocolos processuais internos da Petrobras e que seus atos decorreram de cego cumprimento de orientação superior. Não se trata de mera assinatura em um documento qualquer, mas a subscrição de recomendação e pedido de autorização aos seus superiores para que incluísse empresas no processo licitatório. Oficialmente foram os signatários que solicitaram a aprovação da inclusão e não os superiores hierárquicos que determinaram a inclusão. Portanto, pelos documentos coletados na auditoria, não se pode acolher a alegação de cumprimento de orientação superior. Caso haja prova em contrário, deve o defendente trazer aos autos a sua comprovação.
Por fim, deve-se abordar a questão do lapso temporal entre a conduta e a audiência promovida, isto é, verificar se há prescrição punitiva.
Nos autos da TCE instaurada para apurar o dano (TC Processo 028.533/2017-8) fora alegado pelo defendente que teria havido prescrição da pretensão punitiva pelo sobrepreço apontado. Na proposta de encaminhamento do TC Processo 028.533/2017-8 foi proposto acatar a alegação do defendente no que se refere à ocorrência da prescrição da pretensão punitiva desta Corte de Contas.
Importante, de pronto, indicar que o ato referido na TCE (TC Processo 028.533/2017-8) é distinto do aqui analisado. Nestes autos, analisa-se o ato de incluir empresas no processo licitatório que não atendiam os requisitos pré-definidos pela sistemática da Petrobras. Essa medida, contrária aos regramentos então em vigor da estatal, teve a prescrição da pretensão punitiva suspensa, por ocasião da audiência determinada por meio do Acórdão 2614/2010-TCU-Plenário. Já o ato considerado prescrito na TCE foi o de abrir negociação direta e assinar contrato com o Consórcio melhor classificado, conduta essa que permitiu a consumação do dano, caracterizando sua causa imediata.
A proposta entabulada na referida TCE se baseia no fato de que o lapso temporal entre a decisão apontada como irregular pela equipe de auditoria e o acórdão que determinou a citação do Sr. Alan Kardec supera o prazo de 10 anos. Conforme verifica-se no próprio decisum, o DIP Engenharia 514/2007 é datado de 27/7/2007, e a decisão do Acórdão 2005/2017-TCU-Plenário, que ordenou a citação do Ex-Gerente é datada de 13/09/2017, ou seja, pouco mais de 10 anos. 
A matéria foi pacificada por meio do Acórdão 1441/2016-TCU-Plenário, cujo relator foi o Exmo. Ministro Walton de Alencar Rodrigues, restando assente que a prescrição nesta Corte é contada a partir da data de ocorrência da irregularidade sancionada, nos termos do art. 189 do da Lei 10.406/2002 (Código Civil) e subordina-se ao prazo geral de prescrição de dez anos indicado no art. 205 Código Civil
Entretanto, no caso em análise nestes autos, o lapso temporal entre o ato inquinado e a promoção das audiências deu-se em prazo bem mais curto. O processo licitatório fora conduzido entre os anos de 2006 e 2007, a deliberação que determinou as audiências é datado de 2010, Acórdão 2614/2010-TCU-Plenário (peça 1, p. 155) , e as audiências foram promovidas por meio dos Ofícios 621/2010 a 629/2010, ainda em 2010.
Portanto, deve ser mantido o entendimento exposto na instrução pretérita (peça 66) de que os argumentos apresentados pelos responsáveis para justificar a adoção das medidas que deram causa à irregularidade em comento não merecem prosperar e, por isso, propõe-se não acolher as razões de justificativa apresentadas, aplicando¿lhes a multa prevista no art. 58, II, da Lei 8.443/1992, uma vez que não foram suficientes para sanear a irregularidade a eles atribuída.
O detalhamento da mencionada responsabilização encontra-se no Anexo 1 - Matriz de Responsabilização.
BENEFÍCIOS DAS AÇÕES DE CONTROLE EXTERNO
Entre os benefícios do exame deste processo de fiscalização pode-se mencionar o incremento na expectativa de controle e o incremento da economia, eficiência, eficácia e efetividade das contratações da Petrobras. 
CONCLUSÃO
O presente expediente teve por finalidade analisar as razões de justificativa (aglutinando todas as manifestações apresentadas pelos gestores da Petrobras) em face dos indícios de irregularidades detectados nos contratos de obras de Modernização e Adequação do Sistema de Produção da Refinaria do Vale do Paraíba - Revap, no município de São José dos Campos/SP, em resposta as audiências realizadas pela SeinfraPetróleo quanto a: i) Projeto básico deficiente ou desatualizado, referente ao processo licitatório do Contrato 0800.0037898.07.2 - Coque; ii) Orçamento do Contrato incompleto ou inadequado, referente ao DFP da contratada, Contrato 0800.0029655.07.2 - EPC1; iii) Julgamento da fase de habilitação em desacordo com os critérios do edital ou da legislação; iv) Fiscalização ou supervisão deficiente ou omissa, referente aos Contratos 0800.0029655.07.2 - EPC1 e 0800.0037911.07.2 - Gasolina.  
Achado 3.1 - Sobrepreço decorrente de preços excessivos frente ao mercado
O indício de sobrepreço está sendo tratado em sua totalidade no âmbito do TC Processo 014.254/2016-6, tendo o Plenário determinado, mediante o Acórdão 2005/2017-TCU-Plenário, a instauração de TCE, ordenando a citação dos gestores e dirigentes das contratadas e das próprias contratadas, tanto em relação ao Contrato 0800.0037911.07.2 e seu segundo termo de aditamento (item 9.1) quanto ao Contrato 0800.0037911.07.2 (item 9.2) , razão pela qual o assunto não foi abordado na presente instrução. 
Achado 3.2 - Projeto Básico deficiente ou desatualizado
Em face da análise promovida referente à elaboração e aprovação de projeto básico deficiente que baseou o procedimento licitatório relacionado ao contrato 0800.0037898.07.2 (Coque) , considerou-se o projeto básico deficiente por apresentar falhas na identificação e especificação de componentes a serem contratados e de edificações a serem executadas e por não possuir elementos suficientes para caracterização precisa do objeto, tais como o pré-detalhamento (FEED) e adequado levantamento de seções topográficas, além de apresentar projetos de sondagem e drenagem impróprios, que culminou na necessidade de grandes alterações no projeto executivo, implicando aditivos de cerca de 35% sobre o valor inicialmente contratado, em desacordo com o disposto no art. 37, caput, da Constituição Federal/1988 e aos itens 1.3 e 7.2, alínea b, do Decreto 2.745/1998, assim, propõe-se rejeitar as razões de justificativa apresentadas pelos Srs. Vicente Gullo e Wagner Menezes de Magalhães, aplicando¿lhes a multa prevista no art. 58, II, da Lei 8.443/1992, uma vez que não foram suficientes para sanear a irregularidade a eles atribuídas.
Achado 3.3 - Orçamento do Contrato incompleto ou inadequado
Quanto ao indício de irregularidade referente ao orçamento (Demonstrativo de Formação de Preços-DFP) do Contrato 0800.0029655.07.2 (EPC-1) , considerado inadequado pela equipe de auditoria por contemplar a rubrica "Viagens periódicas a lazer (pessoal alojado) ", no valor total (sem BDI) de R$ 1.418.050,00, propõe-se acolher as razões de justificativa apresentadas pelo Sr. Marcelo Lopes dos Santos, uma vez que foram suficientes para sanear a irregularidade a ele atribuída.
Achado 3.4 - Julgamento da fase de habilitação em desacordo com os critérios do edital ou da legislação
No que se refere ao julgamento da fase de habilitação de dois processos licitatórios na modalidade Convite (0200235.06.8 - Gasolina e 031130.07.8 - EPC-1) , nos quais a equipe de auditoria considerou quebra de isonomia pois a habilitação de empresas não atendia aos critérios objetivos previamente estabelecidos como requisitos mínimos para participar dos mencionados processos licitatórios, propõe-se rejeitar as razões de justificativa apresentadas pelos Srs. Pedro José Barusco Filho e Alan Kardec Pinto, aplicando¿lhes a multa prevista no art. 58, II, da Lei 8.443/1992, uma vez que não foram suficientes para sanear a irregularidade a eles atribuídas e que suas ações podem ter facilitado a atuação de cartel de empresas nas obras. 
Achado 3.5 - Fiscalização ou supervisão deficiente ou omissa, referente aos Contratos 0800.0029655.07.2 - EPC1 e 0800.0037911.07.2 - Gasolina
Quanto ao Achado 3.5, o qual consistiu na atuação deficiente dos representantes da Petrobras na fiscalização da execução dos Contratos 0800.0029655.07.2 (EPC1) e 0800.0037911.07.2 (Carteira Gasolina-EPC) , firmados com o Consórcio BCV (Camargo Corrêa, Promon e MPE) e com o Consórcio Gasvap (Promon, UTC e Odebrecht) , foram autuadas a TCE Processo 015.818/2018-7 e TCE Processo 028.533/2017-8, respectivamente, visando apuração dos indícios de dano nesses contratos e seus aditamentos. Por essa razão, as manifestações complementares não foram apreciadas na presente instrução. A TCE Processo 028.533/2017-8 já foi instruída no mérito. Será proposto remeter cópia das peças 9, 66, 81 e 92 ao TC Processo 015.818/2018-7 para que lá sejam analisadas as manifestações dos responsáveis pelo indício de irregularidade tratado no achado de auditoria 3.5. 
PROPOSTA DE ENCAMINHAMENTO
146.	Ante todo o exposto, submetem-se os autos à consideração superior, propondo o encaminhamento dos autos ao Gabinete do Exmo. Sr. Ministro Relator Benjamin Zymler, com as seguintes propostas:
146.1.	acolher as razões de justificativa apresentadas pelo Sr. Marcelo Lopes dos Santos, CPF XXX.713.967-XX, à época Coordenador da Comissão de Negociação, uma vez que foram suficientes para sanear a irregularidade a ele atribuída, relativa à aprovação do relatório da Comissão de Negociação referente ao Contrato 0800.0029655.07.2 (EPC-1) com orçamento (Demonstrativo de Formação de Preços-DFP) considerado inadequado por contemplar a rubrica "Viagens periódicas a lazer (pessoal alojado) ";
146.2.	rejeitar as razões de justificativa apresentadas pelos Senhores Vicente Gullo, CPF: 411.317.03715, à época gerente da ENGENHARIA/IEABAST/EAB da Petrobras, e Wagner Menezes de Magalhães, CPF XXX.604.757-XX, à época Gerente da IECOMPERJ/IEUT da Petrobras, aplicando¿lhes a multa prevista no art. 58, II, da Lei 8.443/1992, pela elaboração e aprovação do projeto básico que baseou o procedimento licitatório relacionado ao contrato 0800.0037898.07.2 (Coque) , considerado deficiente por apresentar falhas na identificação e especificação de componentes a serem contratados e de edificações a serem executadas, que culminou na necessidade de grandes alterações no projeto executivo, implicando aditivos de cerca de 35% sobre o valor inicialmente contratado, em desacordo com o disposto no art. 37, caput, da Constituição Federal/1988 e nos itens 1.3 e 7.2, alínea b, do Decreto 2.745/1998; 
146.3.	rejeitar as razões de justificativa apresentadas pelos Srs. Pedro José Barusco Filho, CPF XXX.145.708-XX, à época Gerente Executivo de Engenharia da Petrobras e Alan Kardec Pinto, CPF XXX.530.657-XX, à época Gerente Executivo do Abastecimento da Petrobras, aplicando¿lhes a multa prevista no art. 58, II, da Lei 8.443/1992, por permitirem, em dois processos licitatórios na modalidade Convite (0200235.06.8 - Gasolina e 031130.07.8 - EPC-1) , a habilitação de empresas que não atendiam aos critérios objetivos previamente estabelecidos como requisitos mínimos para participar dos mencionados processos licitatórios, caracterizando falta de isonomia e risco de contratação de empresas que eventualmente não possuem capacidade técnica, econômica, legal e/ou gerencial para a execução da obra;
146.4.	remeter cópia das peças 9, 66, 81 e 92 ao TC Processo 015.818/2018-7 para que lá sejam analisadas as manifestações dos responsáveis pelo indício de irregularidade tratado no achado de auditoria 3.5; 
146.5.	dar ciência desta deliberação aos interessados."
	É o Relatório.

8.1. Danielle Gama Bessa Bites (115.408/OAB-RJ), Taísa Oliveira Maciel (118.488/OAB-RJ) e outros, representando Petróleo Brasileiro S.A.  
8.2. Eduardo Rodrigues Lopes (29.283/OAB-DF), Carlos Roberto Siqueira Castro (20.015/OAB-DF) e outros, representando Wagner Menezes de Magalhaes, Vicente Gullo, Marcelo Lopes dos Santos, Luís Antônio Scavazza, Jorge Alberto Merola Faria, Fernando Vicente Casasola, Sérgio dos Santos Arantes e Alan Kardec Pinto.

Não atuou.

FISCOBRAS/2010. OBRAS DE MODERNIZAÇÃO E ADEQUAÇÃO DO SISTEMA DE PRODUÇÃO DA REFINARIA DO VALE DO PARAÍBA - REVAP. SOBREPREÇO DECORRENTE DE PREÇOS EXCESSIVOS. PROJETO BÁSICO DEFICIENTE OU DESATUALIZADO. ORÇAMENTO DO EDITAL/CONTRATO/ADITIVO INCOMPLETO OU INADEQUADO. JULGAMENTO DA FASE DE HABILITAÇÃO EM DESACORDO COM OS CRITÉRIOS DO EDITAL OU DA LEGISLAÇÃO. FISCALIZAÇÃO OU SUPERVISÃO DEFICIENTE OU OMISSA. AUDIÊNCIA. REJEIÇÃO DAS RAZÕES DE JUSTIFICATIVA DE UM DOS RESPONSÁVEIS. ACOLHIMENTO PARCIAL DAS RAZÕES DE JUSTIFICATIVA DE OUTROS. MULTA. COMUNICAÇÕES.

RELATÓRIO DE AUDITORIA (RA)

Secretaria de Fiscalização de Infraestrutura de Petróleo e Gás Natural (SeinfraPet).

Cuidam os autos de auditoria realizada na Petróleo Brasileiro S.A. (Petrobras) , com o objetivo de verificar as obras de modernização e adequação do Sistema de Produção da Refinaria do Vale do Paraíba (Revap) , em São José dos Campos/SP.
Nesta fiscalização, que compôs o conjunto de obras auditadas no âmbito do Fiscobras/2010, foram examinados os seguintes ajustes:
	Contrato
	Objeto
	Contratada
	Valor Inicial

	0800.0037911.07.2
	Fornecimento de materiais, equipamentos e serviços, relativos à execução de projeto, suprimento de materiais e de equipamentos, construção e montagem, pré-comissionamento, apoio ao comissionamento, à operação, partida e operação assistida, das Unidades de Hidrodessulfurização de Nafta Craqueada (U-264) ; Reforma Catalítica (U-222) ; Subestação (SE-2640) e Interligações (off site) da UN Revap, por meio de contratação a preço global, do tipo EPC (Engineering, Procurement e Construction) 
	Consórcio Gasvap, constituído pelas empresas Costrutora Norberto Odebrecht S.A., Promon Engenharia Ltda. e UTC Engenharia S.A.
	R$ 804.000.000,00

	0800.0029655.07.2
	Unidade de tratamento de diesel U-262, geração de hidrogênio U-294 e retificação de águas ácidas U-684 e U-685
	Consórcio BCV, constituído pelas empresas Promon Engenharia Ltda., MPE Montagens e Projetos Especiais S.A., Construções e Comércio Camargo Corrêa S.A.
	R$ 718.372.873,43

	0800.0037898.07.2
	Execução sob o regime de preço global dos serviços de execução do projeto executivo, suprimento de materiais e equipamentos, construção e montagem, pré-comissionamento, pré-operação e assistência técnica à partida e operação da unidade de manutenção de coque - (U673) .
	Santa Bárbara Engenharia S.A.
	R$ 156.200.000,00

Em síntese, a fiscalização constatou os seguintes indícios de irregularidade:
a) sobrepreço decorrente de preços excessivos ante os de mercado no Contrato 0800.0037911.07.2 (gasolina) ;
b) projeto básico deficiente ou desatualizado referente ao processo licitatório do Contrato 0800.0037898.07.2 (coque) ; 
c) orçamento do edital/contrato/aditivo incompleto ou inadequado referente ao DFP da contratada no Contrato 0800.0029655.07.2 (diesel) ; 
d) julgamento da fase de habilitação em desacordo com os critérios do edital ou da legislação; 
e) fiscalização ou supervisão deficiente ou omissa (Contratos 0800.0029655.07.2 e 0800.0037911.07.2) .
Em virtude de tais constatações, o Plenário desta Corte de Contas prolatou o Acórdão 2614/2010-TCU-Plenário, de relatoria do Ministro Aroldo Cedraz, determinando a audiência dos seguintes responsáveis:
a) Pedro José Barusco Filho, então Gerente Executivo da Engenharia, pelas ocorrências listadas a seguir:
a.1) celebração do Contrato 0800.0037911.07.2, com indícios de sobrepreço de R$ 92.544.412,75, em desacordo com o art. 115 da Lei 11.514/2007 e com o art. 37 da Constituição Federal;
a.2) habilitação de empresas que não possuíam os requisitos mínimos para serem convidadas a participar do processo licitatório, em desacordo com o inciso XXI, art. 37, da Constituição Federal, e com os artigos 3° e 45 da Lei 8.666/93, e com os itens 1.2 e 6.1, letra "d", do Decreto 2.745/1998, nos processos licitatórios referentes aos Contratos 0800.0029655.07.2 e 0800.0037911.07.2;
a.3) aumento de preços contratuais com a execução de itens contemplados no Anexo 17 do Contrato 0800.0029655.07.2 em desacordo com a sistemática prevista no referido anexo, que prevê a composição discriminada do preço de cada um deles, e em desacordo com o inciso XXI do art. 37 da Constituição Federal;
a.4) aumento de preços contratuais por meio da execução do projeto executivo com relação aos itens contemplados no Anexo 17 do Contrato 0800.0037911.07.2 em desacordo com o inciso XXI do art. 37 da Constituição Federal, sem previsão contratual que o ampare, haja vista que a previsão insculpida no item 5.1.2.1 e no Anexo 17 se destina à redução de riscos do Contratado na execução dos serviços contemplados e não para a execução do projeto, sem que tenha sido comprovada a correlação entre o aumento de quantidades dos serviços e o aumento de homens-hora de projeto, mantido o escopo inicialmente contratado e sem que tenham sido observadas as prescrições com relação aos preços praticados para cada item, que deveriam ser obtidos por composição discriminada, representativa e coerente com o Demonstrativo de Formação de Preços - DFP;
b) Jorge Alberto Merola Faria, como Coordenador da Comissão de Negociação do aditivo 2 ao Contrato 0800.0037911.07.2, em virtude dos seguintes fatos:
b.1) recomendar a celebração do Contrato 0800.0037911.07.2 e autorizar a respectiva contratação, com indícios de sobrepreço de R$ 92.544.412,75, em desacordo com os arts. 115 da Lei 11.514/2007 e 37, da Constituição Federal;
b.2) promover o aumento de preços contratuais com a execução de itens contemplados no Anexo 17 do Contrato 0800.0029655.07.2 em desacordo com a sistemática prevista no referido Anexo, que prevê a composição discriminada do preço de cada um deles e em desacordo com o inciso XXI do art. 37 da Constituição Federal;
b.3) promover o aumento de preços contratuais por meio da execução do projeto executivo com relação aos itens contemplados no Anexo 17 do Contrato 0800.0037911.07.2 em desacordo com o inciso XXI do art. 37 da Constituição Federal, sem previsão contratual que o ampare, haja vista que a previsão insculpida no item 5.1.2.1 e no Anexo 17 se destina à redução de riscos do Contratado na execução dos serviços contemplados e não para a execução do projeto, sem que tenha sido comprovada a correlação entre o aumento de quantidades dos serviços e o aumento de homens-hora de projeto, mantido o escopo inicialmente contratado e sem que tenham sido observadas as prescrições com relação aos preços praticados para cada item, que deveriam ser obtidos por composição discriminada, representativa e coerente com o Demonstrativo de Formação de Preços - DFP;
c) Sérgio dos Santos Arantes, na condição de Gerente da Engenharia SL/ECP, por ter aprovado o Demonstrativo de Formação de Preços - DFP - da contratada relativo ao Contrato 0800.0037911.07.2, com indícios de sobrepreço de R$ 92.544.412,75, em desacordo com os arts. 115 da Lei 11.514/2007 e 37, da Constituição Federal; 
d) Vicente Gullo, Gerente/IEABAST/EAB, e Wagner Menezes de Magalhães, Gerente/IECOMPERJ/IEUT, pela elaboração de projeto básico deficiente, no Contrato 0800.0037898.07.2 em desacordo com o art. 37, caput, da Constituição Federal, com o art. 6°, inciso IX, da Lei 8.666/1993 e com o item 1.3 do Decreto 2.745/1998;
e) Marcelo Lopes dos Santos, Coordenador da Comissão de Negociação, por ter aprovado o Demonstrativo de Formação de Preços - DFP - da contratada com a rubrica "Viagens Periódicas a Lazer" em desacordo com o art. 37 da Constituição Federal e com os artigos 7º, §4°, e 65, inciso I, alínea "b", da Lei 8.666/1993;
f) Alan Kardec Pinto, Gerente Executivo do Abastecimento, por habilitar empresas que não possuíam os requisitos mínimos para serem convidadas a participar do processo licitatório em desacordo com o inciso XXI, art. 37, da Constituição Federal, e com os artigos 3º e 45, da Lei 8.666/1993, e com os itens 1.2 e 6.1, letra "d", do Decreto 2.745/1998, nos processos 1icitatórios referentes aos Contratos n° 0800.0029655.07.2 e 0800.0037911.07.2;
g) Luiz Antônio Scavazza, Gerente do Contrato 0800.0029655.07.2, em virtude de fornecer com atraso os equipamentos, documentos e informações ao Consórcio BCV e permitir a inclusão de BDI no valor de R$ 414.912,24 (quatrocentos e quatorze mil, novecentos e doze reais e vinte e quatro centavos) , sobre extensão de garantia dos equipamentos no aditivo 15 ao referido ajuste, em desacordo com o art. 37 da Constituição Federal; e
h) Fernando Vicente Casassola, Gerente do IERV, por fornecer com atraso os equipamentos, documentos e informações ao Consórcio BCV, em desacordo com o art. 37 da Constituição Federal.
Constitui objeto desta deliberação examinar o mérito das manifestações apresentadas pelos responsáveis e interessados em razão de uma parte das audiências efetuadas em atendimento ao referido decisum, especificamente serão apreciadas as razões de justificativa relacionadas com as alíneas "a.2", "c", "d", "e" e "f" do parágrafo anterior.
6.	Antes de adentrar no exame de mérito, convém fazer uma breve contextualização dos processos em trâmite nesta Corte de Contas tratando das obras realizadas na Revap.
II
No âmbito do Fiscobras/2016 (TC Processo 014.254/2016-6) , a equipe de fiscalização examinou as razões de justificativa dos responsáveis, assim como os argumentos aduzidos pela Petrobras, atualizando os valores dos contratos fiscalizados em 2010 e reavaliando os indícios do dano infligido aos cofres da Estatal, valendo-se de novas informações colhidas e compartilhadas no âmbito da Operação Lava Jato.
Ao apreciar aquele feito, o Acórdão 2005/2017-TCU-Plenário, de minha relatoria, considerou que não seria possível apreciar o mérito destes autos no âmbito do processo TC Processo 014.254/2016-6, pois os responsáveis não estavam cientes de tal fato nem os seus procuradores estavam habilitados no TC Processo 014.254/2016-6 e tampouco tiveram vistas das conclusões da unidade técnica ou puderam apresentar memoriais, bem como realizar sustentação oral na aludida sessão plenária.
Também ensejaria a nulidade da deliberação o fato de novos elementos trazidos pela fiscalização de 2016 serem utilizados como fundamento para a condenação dos responsáveis, que não tiveram a oportunidade de eventualmente se manifestar sobre tais documentos, violando o princípio do contraditório e da ampla defesa.
Dessa forma, o Acórdão 2005/2017-TCU-Plenário trouxe as seguintes determinações para a SeinfraPetróleo:
"9.4.3. conclua a instrução do TC-Processo 009.843/2010-8 em caráter de absoluta urgência, ficando autorizada a juntar de cópia do relatório de auditoria inserto à peça 60 no TC-Processo 009.843/2010-8, caso entenda conveniente e oportuno, tendo em vista a necessidade de reabrir prazo para manifestação dos responsáveis para que se manifestem sobre os novos elementos no caso de adotar tal procedimento;
9.4.4. inclua como peça processual o "Cadastro de Informações com Restrição de Acesso" (Anexo A do Relatório de Auditoria) , proporcionando aos responsáveis, caso solicitado, a concessão de vistas e cópias destes autos, autorizando a extensão da guarda do sigilo às partes deste processo, a fim de possibilitar-lhes a fruição dos estatutos constitucionais da ampla defesa e do contraditório;"
Inobstante o exposto, tal deliberação não foi seguida pela unidade instrutiva, que realizou exame de mérito deste feito por meio da instrução inserta à peça 66, na qual registrou que "não houve a necessidade de inserir cópia de peças daqueles autos neste, o que permite o trâmite processual sem a necessidade de nova manifestação dos responsáveis" (item 15 da instrução à peça 66) .
Por meio do despacho à peça 75, dissenti de tal conclusão, observando que a unidade técnica utilizou em sua análise diversos fundamentos e evidências que foram juntados aos autos após a realização das audiências determinadas pelo Acórdão 2614/2010-TCU-Plenário. Refiro-me, a título de exemplo, ao Aditivo 9 (peça 59) , firmado após a auditoria de 2010, e do respectivo Relatório de Negociação (peça 60) , que foram utilizados para fundamentar a rejeição das razões de justificativa apresentadas em virtude do projeto básico deficiente. Também verifiquei que os termos de colaboração premiada, acordos de leniência e sentenças penais produzidas no âmbito da Operação Lava Jato foram utilizados para embasar o exame atinente ao achado "julgamento da fase de habilitação em desacordo com os critérios do edital ou da legislação".
Dessa forma, atendendo ao pedido de prorrogação de prazo formulado pelo procurador constituído por alguns responsáveis, estabeleci novo prazo improrrogável de 15 dias para que os responsáveis se manifestassem sobre a instrução da unidade técnica à peça 66, bem como sobre as novas peças juntadas aos autos após a sua primeira manifestação.
Outrossim, determinei que todas as peças do presente processo, inclusive as classificadas como sigilosas, fossem remetidas em anexo aos ofícios de notificação a serem encaminhados em atendimento ao referido despacho, com vistas a oportunizar o exercício da ampla defesa e do contraditório.
Tal comando não foi plenamente atendido, visto que o Sr. Pedro José Barusco Filho não foi notificado da referida deliberação, pois foi encaminhado apenas um ofício notificando o advogado dos Srs. Alan Kardec Pinto, Fernando Vicente Casassola, Jorge Alberto Merola Faria, Luís Antônio Scavazza, Marcelo Lopes dos Santos, Vicente Gullo, Wagner Menezes de Magalhães e Sérgio dos Santos Arantes (peça 77) .
Observo que o escritório Siqueira Castro Advogados não representa mais o Sr. Pedro José Barusco Filho desde 2015, conforme ofício endereçado ao TCU (peça 40) , comunicando a renúncia aos poderes outorgados pelo referido responsável.
Dessa forma, há um vício insanável na notificação do Sr. Pedro José Barusco Filho, o que impediria a apreciação do mérito deste processo em relação a esse responsável. Contudo, em vista do exame que realizarei da conduta do Sr. Alan Kardec Pinto, antecipo que afastarei a imputação da irregularidade mencionada na alínea "a.2" do quarto parágrafo deste voto ao Sr. Pedro José Barusco Filho.
II.1
Já no que diz respeito aos indícios de superfaturamento decorrente de preços excessivos verificado no Contrato 0800.0037911.07.2, celebrado com o Consórcio Gasvap (Odebrecht, UTC e Promon) , o Acórdão 2005/2017-TCU-Plenário, com base na utilização de métodos econométricos, apontou a ocorrência de indício de sobrepreço no Contrato 0800.0037911.07.2 (Gasolina) , no valor de R$ 108.417.300,31, a preços de setembro de 2007. Também foi apurado débito nos serviços incluídos por meio do segundo termo de aditamento ao Contrato 0800.0037911.07.2, no montante de R$ 84.724.531,97 (em valores históricos) . 
Assim, o já mencionado Acórdão 2005/2017-TCU-Plenário determinou a instauração de tomada de contas especial para tratar dos indícios de dano observados no Contrato 0800.0037911.07.2. Tal processo (TC-Processo 028.533/2017-8) já foi instruído no mérito pela SeinfraPetróleo e aguarda parecer do MP/TCU. 
Também foi constituída outra tomada de contas especial (TC Processo 015.818/2018-7) , em que são apurados prejuízos em virtude da celebração do 15º termo de aditamento ao Aditivo 15 ao Contrato 0800.0029655.07.2, cujo objeto é a execução de unidade de tratamento de diesel U-262, geração de hidrogênio U-294 e retificação de águas ácidas U-684 e U-685.
Saliento, portanto, que o presente feito versa tão somente sobre outras irregularidades observadas no empreendimento que não estão relacionadas com os supostos débitos identificados nos ajustes da Revap (achados relacionados nas alíneas "b", "c" e "d" do item 3 deste voto) .  
III
Inicio minha apreciação com achado relativo ao projeto básico deficiente ou desatualizado referente ao processo licitatório do Contrato 0800.0037898.07.2 (Unidade de Manuseio de Coque) . Segundo relatado, o aludido projeto apresentou falhas na identificação e na especificação dos componentes a serem contratados e de edificações a serem executadas, inviabilizando que os participantes do certame pudessem elaborar suas propostas adequadamente. Não havia sondagem e projeto de drenagem, assim como o levantamento das seções topográficas e o FEED (Front End Engineering Design) .
Como resultado, das mencionadas deficiências do projeto básico, houve alteração significativa dos quantitativos estimados, bem como prorrogações no prazo de execução contratual. Assim, após a celebração de dez aditivos, o empreendimento foi executado com um atraso total de 334 dias e com a majoração de 43,87% do valor contratual inicial, ultrapassando o limite de 25% estipulado no item 7.2, alínea "b", do Procedimento Licitatório Simplificado da Petrobras instituído pelo Decreto 2.745/1998.
A análise pela SeinfraPetroleo das razões de justificativa apresentadas pelos Srs. Vicente Gullo e Wagner Menezes de Magalhães considerou parcialmente esclarecidos alguns pontos, tais como a realização das sondagens (peça 9, p. 100-133) . No entanto, a quantidade de sondagens realizada foi insuficiente, ensejando a realização de novas sondagens na fase de execução da obra e, por conseguinte, a necessidade de redimensionamento e de alteração da solução adotada nas fundações da obra.
Também foram feitos estudos iniciais de drenagem, mas estes foram insuficientes e imprecisos.
Com efeito, nos termos do item 1.3 do Procedimento Licitatório Simplificado da Petrobras instituído pelo Decreto 2.745/1998, "nenhuma obra ou serviço será licitado sem a aprovação do projeto básico respectivo, com a definição das características, referências e demais elementos necessários ao perfeito entendimento, pelos interessados, dos trabalhos a realizar, nem contratado, sem a provisão dos recursos financeiros suficientes para sua execução e conclusão integral".
Ocorre que um ponto das razões de justificativa apresentadas pelos Srs. Vicente Gullo e Wagner Menezes de Magalhães deve ser melhor examinado. Trata-se da alegação de ilegitimidade passiva dos responsáveis, que não foi devidamente enfrentada na análise realizada pela unidade técnica. Tal argumento foi inclusive reiterado por meio de memorial entregue pelo procurador de ambos os responsáveis (peça 105) .
O fato é que o projeto foi contratado e elaborado pela empresa EPC, mas supostamente aprovado pelos dois gestores. A sua responsabilização ocorreu precipuamente a partir de informações prestadas pela própria Petrobras, em resposta a ofício de requisição da equipe de auditoria (fl. 45, peça 6) .
Avalio de que as respostas encaminhadas pela entidade auditada, informando o nome dos responsáveis pela prática de atos no âmbito daquela companhia, possuem presunção relativa de veracidade, visto que são produzidos por agentes daquela própria estatal. Assim, caberia aos responsáveis apresentar provas demonstrando que tais projetos foram revisados e aprovados por outros gestores. Porém, também observo que o termo empregado pelas audiências endereçadas a ambos os defendentes foi impreciso, pois foram chamados a se manifestar sobre a "elaboração de projeto básico deficiente", e não sobre sua análise ou aprovação.
Portanto, restando ser incontroverso que o projeto foi elaborado pela EPC, julgo que tais responsáveis devam ter suas razões de justificativa parcialmente acolhidas, sem a aplicação de sanção, ante a deficiência e imprecisão nos termos constantes da audiência de ambos os defendentes.
IV
No que tange à irregularidade descrita como "orçamento do contrato incompleto ou inadequado", o DFP do Contrato 0800.0029655.07.2, firmado com o Consórcio BCV, constituído pelas empresas Camargo Corrêa, Promon e MPE, previu a rubrica "viagens periódicas a lazer (pessoal alojado) ", com custo de R$ 1.418.050,00, que não estaria relacionada com qualquer custo associado à execução da obra.
As razões de justificativa do Sr. Marcelo Lopes dos Santos, então Coordenador da Comissão de Negociação, aduziram que a inclusão de tal rubrica foi mera adequação à realidade de mercado em razão da escassez de mão de obra na região da refinaria, que obrigaria a contratada a mobilizar profissionais de outros lugares e custear visitas esporádicas às cidades de origem.
Segundo o defendente, os acordos coletivos de trabalho de 2008 e 2009, que são de observância obrigatória para aqueles que os celebram (efeito normativo) , passaram a prever tal obrigação para as construtoras. 
Tais alegações foram acolhidas pela unidade técnica. Ocorre que a obra estava localizada em São José dos Campos, distante 97 km do centro de São Paulo, o maior centro urbano do país, com população de cerca de 20 milhões de pessoas. Por sua vez, o Acordo Coletivo de Trabalho de 2009 dos Trabalhadores da Obra de Ampliação e Modernização da Revap só previa tal benefício para trabalhadores cujas residências estivessem a mais de 200 km da obra, conforme estabeleceu a Cláusula 5ª do mencionado ajuste (peça 10, p. 42-43) :
Cláusula Quinta - Reembolso de Passagem
Os trabalhadores contratados pela empresa que, comprovadamente, mantenham residência fixa e vínculos familiares em outras regiões do País, cuja distância resulte, igual ou superior a 200 (duzentos) quilômetros e que se encontrem alojados às expensas do empregador, terão direito a receber, uma vez a cada 90 (noventa) dias, o valor correspondente ao reembolso dos custos de uma passagem rodoviária de ida e volta, a sua cidade de origem, desde que efetivamente utilizadas para rever seus familiares em suas folgas.  (Grifo acrescido) .
Assim, julgo que não haveria risco de ocorrer a alegada escassez de mão de obra para a consecução do objeto em exame.
Ad argumentandum tantum, consolidando diversos julgados desta Corte de Contas, a IN Seges nº 5/2017, em seu art. 6º, disciplinou que "a Administração não se vincula às disposições contidas em Acordos, Convenções ou Dissídios Coletivos de Trabalho que tratem de pagamento de participação dos trabalhadores nos lucros ou resultados da empresa contratada, de matéria não trabalhista, ou que estabeleçam direitos não previstos em lei, tais como valores ou índices obrigatórios de encargos sociais ou previdenciários, bem como de preços para os insumos relacionados ao exercício da atividade".
No parágrafo único do mesmo artigo foi vedado ao órgão e entidade vincular-se às disposições previstas nos acordos, convenções ou dissídios coletivos de trabalho que tratem de obrigações e direitos que somente se aplicam aos contratos com a Administração Pública, o que registro ser o caso em discussão, visto que o acordo mencionado se referia unicamente às obras de ampliação e modernização da Revap, não se aplicando a outros trabalhadores nas indústrias de construção e montagem industrial da região.
Assim, mesmo que tal cláusula estivesse disposta no referido Acordo Coletivo, não poderia repercutir nos preços ofertados à Administração Pública, ainda que os instrumentos coletivos de trabalho sejam de observância obrigatória para aqueles que os celebram (efeito normativo, conforme art. 611 da CLT c/c art. 7º, inciso XXVI, da Constituição Federal) . Trata-se de situação análoga ao que restou decidido no Acórdão 3336/2012-TCU-Plenário, de relatoria do Ministro José Múcio Monteiro. Naquele julgado, ao apreciar consulta formulada pelo Presidente da Câmara dos Deputados, foi decidido que o benefício aos empregados de empresas que prestam serviços à Administração, previsto em Convenção Coletiva de Trabalho, como participação nos lucros e resultados, não é considerado no custo da venda dos serviços, uma vez que se trata de obrigação exclusiva do empregador.
Da mesma forma que a participação nos lucros, o ressarcimento das viagens do pessoal alojado é matéria que deveria ser objeto de negociação entre a empresa e seus empregados dentro de sua política de recursos humanos. Trata-se, como se vê, exclusivamente de uma relação entre a empresa e seus funcionários, que não envolve eventual contratante do serviço prestado pela empresa. Não pode, assim, repercutir no custo dos serviços.
Considero ainda que seja totalmente despiciendo analisar o disposto em acordos coletivos que foram celebrados posteriormente, visto que o exame da proposta do licitante deveria se embasar exclusivamente nas disposições de acordos ou convenções coletivas de trabalho que estavam em vigor à época da licitação. Nesse aspecto, julgo que o defendente agiu com culpa grave, ao admitir a inclusão de uma rubrica totalmente estranha ao objeto licitado no demonstrativo de formação do preço da empresa contratada.
Mesmo que aceita a inclusão de tal rubrica no DFP da contratada, não considero o seu valor devidamente justificado, o que ensejaria robusta comprovação sobre o percentual de trabalhadores alojados e várias considerações sobre o custo das passagens e locais de origem dos funcionários da construtora.
Ante o exposto, discordando do exame realizado pela SeinfraPetróleo quanto a esse ponto, rejeito as razões de justificativa do Sr. Marcelo Lopes dos Santos a aplico-lhe a multa disposta no art. 58, inciso II, da Lei Orgânica do TCU, no valor de R$ 20.000,00.
V
Quanto ao julgamento da fase de habilitação em desacordo com os critérios do edital ou da legislação, a Petrobras em dois convites (0200235.06.8 - Gasolina e 031130.07.8 - EPC-1) habilitou empresas que não atendiam aos critérios objetivos previamente estabelecidos para a participação nos certames.
Para o Convite n.º 0200235.06.8, inicialmente foram relacionadas treze empresas, mas posteriormente foram incluídas outras cinco empresas que não reuniam aos requisitos mínimos fixados para serem convidadas, atendendo à proposta do DIP Engenharia 186/2006, produzido pelos Srs. Alan Kardec Pinto e Pedro José Barusco Filho. Por sua vez, para o Convite n.º 031130.07.8 inicialmente foram selecionadas doze empresas e, atendendo ao DIP Engenharia 23/2007, de lavra dos mesmos responsáveis, outras cinco empresas também foram incluídas no rol de empresas a serem convidadas, apesar de também não atenderem aos parâmetros pré-definidos.
A justificativa para a inclusão dessas empresas foi, em suma, que tais sociedades apresentavam experiência e bom desempenho em serviços similares anteriores.
A SeinfraPetróleo, em sua última instrução de mérito, analisou as razões de justificativa dos responsáveis e propôs rejeitá-las, por concluir que tal fato possa ter facilitado a atuação do cartel de empresas nas obras. Tal conclusão diferiu de sua instrução pretérita, que tinha concluído que o procedimento adotado permitiu o chamamento de um número maior de licitantes, ampliando ainda mais a competitividade, de forma que os responsáveis deveriam ter suas manifestações de defesa acolhidas.
Examinando objetivamente os termos dos ofícios de audiência endereçados aos Sr. Alan Kardec Pinto e Pedro José Barusco Filho, sou obrigado a concluir que a conduta que lhes foi imputada é referendada pelo item 4.1.7.8.1, alínea "c", do Manual de Procedimentos Contratuais da Petrobras, in verbis:
"4.1.7.8.1 - A possibilidade de participação de Licitante nas situações abaixo discriminadas, dependerá de autorização do Titular do Órgão: 
 (..) 
c) empresa cuja avaliação econômico-financeira importou na obtenção de grau NR (não recomendável) , nos termos dos critérios estabelecidos no Edital;"  (grifos acrescidos) .
Posteriormente, as proposições formuladas nos mencionados documentos internos (DIP) foram de fato aprovadas pela Diretoria Executiva, por meio de Comunicações de Decisões (peça 5, p. 118 e peça 10, p. 58-59) , cumprindo-se o comando normativo constante no Manual de Procedimentos Contratuais da Companhia para autorização de participação no certame de empresas que obtiveram grau não recomendável na avaliação econômico-financeira realizada no âmbito do Progefe.
Além disso, conforme alegado pelos justificantes, nenhuma das empresas convidadas que obtiveram grau NR sagrou-se vencedora dos convites.
Os fatos novos descortinados pela Operação Lava Jato, em particular a atuação do cartel nas licitações da Petrobras, incluindo as obras da Revap, não têm o condão de alterar o teor dos ofícios de audiência endereçados aos responsáveis, de forma que cabe acolher parcialmente as razões de justificativa do Sr. Alan Kardec Pinto, estendendo o mesmo tratamento ao Sr. Pedro José Barusco Filho em relação à audiência constante do subitem 9.1.2 do Acórdão 2614/2010-TCU-Plenário, descrita na alínea "a.2" do quarto parágrafo deste voto. 
Deve ser ressaltado que ambos os responsáveis estão arrolados no polo passivo da tomada de contas especial objeto do TC Processo 028.533/2017-8, em que serão apreciadas suas condutas relacionadas ao débito apurado e a relação da atuação de ambos os responsáveis com o suposto cartel de empreiteiras que atuou nas obras da Revap. Portanto, fica prejudicada, neste feito, a apreciação dos demais tópicos da audiência do Sr. Pedro José Barusco Filho (subitens 9.1.1, 9.1.3.1 e 9.1.3.2 do Acórdão 2614/2010-TCU-Plenário) , visto que se relacionam com o indício de superfaturamento observado.
Da mesma forma, as audiências endereçadas aos Srs. Jorge Alberto Merola Faria e Luiz Antônio Scavazza, por se relacionarem com supostos débitos oriundos da celebração de termos de aditamento contratual, serão examinadas no bojo dos processos TC Processo 028.533/2017-8 e Processo 015.818/2018-7. 
Por fim, embora a conduta do Sr. Sérgio dos Santos Arantes não tenha sido examinada na última instrução de mérito, convém recordar que sua responsabilização pelo débito foi afastada pelo Acórdão 2005/2017-TCU-Plenário, nos termos do voto condutor do referido julgado:
"68. Por sua vez, a equipe de auditoria concluiu que o Sr. Sérgio do Santos Arantes deve ser responsabilizado por elaborar a estimativa de preços apresentando valores ainda maiores que os negociados no aditivo 02. Ou seja, a estimativa comportava sobrepreço ainda maior. No entanto, não localizei a referida estimativa de custos nos autos, de maneira que falta suporte documental para acolher a proposta de citação do referido gestor."
Assim, considero pertinente que conste da parte dispositiva deste julgado a exclusão do Sr. Sérgio dos Santos Arantes da relação processual.
	Ante o exposto, voto por que o Tribunal aprove o acórdão que ora submeto à apreciação deste Colegiado.
TCU, Sala das Sessões Ministro Luciano Brandão Alves de Souza, em 18 de setembro de 2019.
BENJAMIN ZYMLER 
Relator